ACORDAO-COMPLETO-2405264

ACÓRDÃO 781/2021 ATA 11/2021 - PLENÁRIO

VISTOS, relatados e discutidos estes autos de relatório de auditoria de conformidade realizada auditoria na Empresa Maranhense de Administração Portuária (Emap) e na extinta Secretaria de Portos da Presidência da República (SEP/PR) , com o objetivo de fiscalizar as obras do Berço 108 do Porto do Itaqui/MA, objeto do Contrato 33/2012-Emap;
ACORDAM os Ministros do Tribunal de Contas da União, reunidos em Sessão do Plenário, ante as razões expostas pelo Relator, em:
9.1. acolher as razões de justificativa apresentadas por Alexandre Rizzotto Falcão, Flavio Henrique de Jesus Pestana Sousa, Hilario Ferreira Filho, Lusivaldo Moraes dos Santos, Diogo Peres Neto e Herbert Marcuse Megeredo Leal;
9.2. excluir Alexandre Rizzotto Falcão, Flavio Henrique de Jesus Pestana Sousa, Hilario Ferreira Filho e Lusivaldo Moraes dos Santos da relação processual;
9.3. rejeitar as razões de justificativa apresentadas por Amália Carvalho Felix, Astrogildo Fraguglia Quental, Carlos Eduardo de Carvalho Gomes e Luiz Carlos Fossati;
9.4. aplicar aos responsáveis a seguir relacionados, individualmente, a multa prevista no art. 58, inciso II, da Lei 8.443/1992 c/c o art. 268, inciso II do Regimento Interno do TCU, com a fixação do prazo de quinze dias, a contar das notificações, para que comprovem, perante este Tribunal (art. 214, inciso III, alínea 'a', do Regimento Interno) , o recolhimento das dívidas ao Tesouro Nacional, atualizadas monetariamente desde a data de publicação deste acórdão até a do efetivo recolhimento, se forem pagas após o vencimento, na forma da legislação em vigor;
	Responsável
	Valor (R$) 

	Amália Carvalho Felix
	5.000,00

	Astrogildo Fraguglia Quental, 
	8.000,00

	Carlos Eduardo de Carvalho Gomes,
	5.000,00

	Luiz Carlos Fossati
	8.000,00

9.5. autorizar, desde logo, nos termos do art. 28, inciso II, da Lei 8.443/1992, a cobrança judicial das dívidas caso não atendidas as notificações;
9.6. dar ciência à Empresa Maranhense de Administração Portuária de que a celebração de aditivos contratuais quando o prazo contratual já se encontra extinto, com atribuição de efeitos retroativos, conforme ocorrido no Contrato 33/2012 - Emap, ainda que amparado em um dos motivos previstos no art. 57, § 1º, da Lei 8.666/1993, constitui falha administrativa, com vistas à adoção de providências internas que previnam a ocorrência de outras semelhantes; 
9.7. encaminhar cópia deste acórdão à Emap e ao Ministério da Infraestrutura.

Auditoria que teve por objetivo fiscalizar as obras de construção do Berço 108 do Porto do Itaqui/MA. Análise das razões de justificativa.

Cuidam os autos de auditoria realizada na Empresa Maranhense de Administração Portuária (Emap) e na extinta Secretaria de Portos da Presidência da República (SEP/PR) , entre 21/3/2016 e 22/4/2016, para fiscalizar as obras do Berço 108 do Porto de Itaqui/MA, objeto do Contrato 33/2012-Emap, no valor de R$ 61.693.628,00, considerando os aditivos celebrados.
Em relação ao Voto apresentado pelo Ministro Relator Walton Alencar Rodrigues, registro minha divergência no que tange à necessidade de reprimenda aos gestores da Emap devido às alterações na planilha de serviços do Contrato, pelos motivos que passo a expor.
Em primeiro lugar, ressalto que não houve dano ao erário na referida contratação. Pelo contrário, conforme atesta a unidade técnica, a estimativa inicial para a construção do berço 108 era de R$ 70,42 milhões, entretanto, o montante despendido ao final da obra foi de R$ 61,69 milhões. Ou seja, a atuação diligente por parte dos gestores da Emap permitiu uma economia aos cofres da União de quase R$ 9 milhões, cerca de 12% da previsão inicial.
Convém também ressaltar que a obra do Berço 108 foi devidamente concluída e cumpre plenamente às finalidades para as quais foi contratada, servindo de estrutura de atracação de navios petroleiros que atendem não só a logística do Maranhão, mas também de Estados vizinhos, como Tocantins e Piauí. É importante mencionar esse ponto, para lembrar que qualquer demora na resolução de pendências durante a obra poderia prejudicar o abastecimento de combustíveis e de gás de cozinha, impactando negativamente a vida de milhões de brasileiros, tanto pelo prisma econômico, como também pelo lado social.
A par dessas considerações, entendo satisfeitas as condicionantes insculpidas na Decisão TCU 215/1999 (Relator Ministro José Antônio Barreto de Macedo) , que admitiu a extrapolação dos limites previstos no art. 65, § 1º da Lei 8.666/1993, de forma excepcionalíssima, apenas quando observados os princípios da finalidade, da razoabilidade e da proporcionalidade, além dos direitos patrimoniais do contratante privado.
Passo a tratar especificamente dos itens 'a', 'c' e 'f' da Decisão TCU 215/1999, a seguir reproduzidos:
a) não acarretar para a Administração encargos contratuais superiores àqueles oriundos de uma eventual rescisão contratual por razões de interesse público, acrescidos aos custos da elaboração de um novo procedimento licitatório;
c) decorrer de fatos supervenientes que impliquem dificuldades não previstas ou imprevisíveis por ocasião da contratação inicial;
f) restar demonstrado, na motivação do ato de alteração do contrato, que as consequências da rescisão contratual, seguida de nova licitação e contratação, importariam sacrifício insuportável ao interesse público a ser atendido pela obra ou serviço, inclusive quanto à sua urgência e emergência.
Em relação à possibilidade de rescisão contratual (item 'a') , destaco que se trata de obra portuária de natureza complexa, que requer a mobilização de equipamentos pesados e não facilmente disponíveis no país (guindastes, flutuantes, perfuratrizes) , além do emprego de mão de obra altamente especializada. Logo, a dispensa da empresa que já estava contratada e a mobilização de outra equipe e de outro conjunto de maquinário certamente geraria custos significativos, trazendo um resultado diferente do que efetivamente ocorreu, de economia para o Erário.
Quanto às principais alterações promovidas na planilha (item 'c') , conforme se extrai do relatório da área técnica, o primeiro termo aditivo decorreu da necessidade de intervenções para instalação do canteiro em área diversa da inicialmente considerada, o segundo termo aditivo promoveu alterações nas provas de carga e no sistema de escoramento das estacas, e o quarto termo majorou o serviço de perfuração em rocha, dentre outros ajustes. 
Verifico que a maioria das mudanças empreendidas na planilha cingiu-se então a dois pontos: o primeiro referente à inviabilidade locacional do canteiro de obras conforme o projeto, o que entendo compreensível devido às condições dinâmicas da operação portuária, pois deve-se lembrar que o porto não parou durante a construção do berço 108. E o outro ponto preponderante para as alterações foi fundação da obra, parte da estrutura que normalmente é propensa a sofrer ajustes na fase de execução. Convém também recordar que a Baía de São Marcos, onde se localiza o Porto de Itaqui, é o ponto do litoral brasileiro que possui a maior amplitude de maré, que pode chegar a 8 metros de diferença no mesmo dia. 
E quanto ao último ponto (item 'f' da Decisão TCU 215/1999) , no que diz respeito ao interesse público nas alterações contratuais, considero que a rescisão do Contrato 33/2012-Emap e interrupção da obra fatalmente acarretaria prejuízo no abastecimento de derivados de petróleo a uma significativa parcela da população brasileira, razão pela qual entendo que a continuidade do Contrato se mostrou a melhor opção para o interesse público.
Ante o exposto, considero que, à luz das situações encontradas à época, a atuação de Amália Carvalho Felix e Carlos Eduardo de Carvalho Gomes, que elaboraram pareceres técnicos favoráveis às alterações contratuais, bem como de Luiz Carlos Fossati e Astrogildo Fragulia Quental, que assinaram os termos aditivos ao Contrato 33/2012-Emap, embora tenham incorrido em falhas formais, não comportam a imposição da multa prevista no art. 58, inciso II, da Lei 8.443/1992.
Com essas ponderações, VOTO por que o Tribunal adote o Acórdão que ora submeto a apreciação deste Colegiado:
9.1. acolher as razões de justificativa apresentadas por Alexandre Rizzotto Falcão, Flavio Henrique de Jesus Pestana Sousa, Hilario Ferreira Filho, Lusivaldo Moraes dos Santos, Diogo Peres Neto e Herbert Marcuse Megeredo Leal;
9.2. excluir Alexandre Rizzotto Falcão, Flavio Henrique de Jesus Pestana Sousa, Hilario Ferreira Filho e Lusivaldo Moraes dos Santos da relação processual;
9.3. acolher parcialmente as razões de justificativa apresentadas por Amália Carvalho Felix, Astrogildo Fraguglia Quental, Carlos Eduardo de Carvalho Gomes e Luiz Carlos Fossati;
9.4. dar ciência à Empresa Maranhense de Administração Portuária de que a celebração de aditivos contratuais quando o prazo contratual já se encontra extinto, com atribuição de efeitos retroativos, conforme ocorrido no Contrato 33/2012 - Emap, ainda que amparado em um dos motivos previstos no art. 57, § 1º, da Lei 8.666/1993, constitui falha administrativa, com vistas à adoção de providências internas que previnam a ocorrência de outras semelhantes; e
9.5. encaminhar cópia deste acórdão à Emap e ao Ministério da Infraestrutura.
TCU, Sala das Sessões, em 7 de abril de 2021.
RAIMUNDO CARREIRO
Ministro

Empresa Maranhense de Administração Portuária - EMAP; Ministério da Infraestrutura; Secretaria de Portos (extinta).

3. Interessados/Responsáveis:
3.1. Interessado: Congresso Nacional (vinculador) ()
3.2. Responsáveis: Alexandre Rizzotto Falcao (XXX.062.757-XX); Amalia Carvalho Felix (XXX.238.991-XX); Astrogildo Fraguglia Quental (XXX.513.538-XX); Carlos Eduardo de Carvalho Gomes (XXX.199.166-XX); Diogo Peres Neto (XXX.454.178-XX); Eduardo de Carvalho Lago Filho (XXX.769.717-XX); Flavio Henrique de Jesus Pestana Sousa (XXX.618.723-XX); Herbert Marcuse Megeredo Leal (XXX.952.917-XX); Hilario Ferreira Filho (XXX.767.413-XX); Luiz Carlos Fossati (XXX.022.596-XX); Lusivaldo Moraes dos Santos (XXX.745.243-XX).

13.1. Ministros presentes: Ana Arraes (Presidente), Walton Alencar Rodrigues (Relator), Benjamin Zymler, Augusto Nardes, Aroldo Cedraz, Raimundo Carreiro, Bruno Dantas, Vital do Rêgo e Jorge Oliveira.
13.2. Ministro com voto vencido: Raimundo Carreiro.
13.3. Ministros-Substitutos presentes: Marcos Bemquerer Costa, André Luís de Carvalho e Weder de Oliveira.

ACORDAO-COMPLETO-2516267

Acórdão 1385/2022 - Plenário

WALTON ALENCAR RODRIGUES

Trata-se de auditoria nas obras do Berço 108, do Porto de Itaqui, realizada entre 21/3/2016 e 22/4/2016.
2.	Reproduzo, a seguir, o relatório de auditoria produzido pela Secretaria de Fiscalização de Infraestrutura Portuária e Ferroviária:
Apresentação
Trata-se de auditoria realizada na Empresa Maranhense de Administração Portuária - Emap e na então Secretaria de Portos da Presidência da República - SEP/PR, no período compreendido entre 21/3/2016 e 1/4/2016. O trabalho teve por objetivo fiscalizar as obras do Berço 108 do Porto de Itaqui/MA, objeto do Contrato 33/2012-Emap. Por se tratar da primeira fiscalização do empreendimento, foram também analisados aspectos relacionados ao certame regido pelo Edital 024/2011-CCL, referente à contratação de empresa de engenharia para a execução das obras e serviços de construção do referido berço 108.
 Os recursos para a realização dos serviços foram estimados, inicialmente, em R$ 70.419.826,75, conforme Termo de Compromisso 12/2011 da Secretaria de Portos da Presidência da República com a Empresa Maranhense de Administração Portuária. O contrato firmado, após a assinatura de aditivos, atingiu o valor de R$ 61.693.628,00.
I.1. Importância socioeconômica
O Porto de Itaqui é um dos principais portos da região nordeste brasileira e tem, como um dos principais diferenciais em relação aos demais portos brasileiros, a sua proximidade com os grandes centros do mercado internacional, tais como Rotterdam, São Francisco, Tóquio e o Canal do Panamá.
Desempenha um papel fundamental no crescimento econômico da região, responsável pelo recebimento de cargas de projetos (maquinários, silos, estruturas metálicas para indústria etc.) , para tornar possível a construção e a ampliação de indústrias, recebimento de materiais e insumos produtivos (cimento, cerâmicas, fertilizantes etc.) , produtos para consumo local (trigo, arroz, gás de cozinha, gasolina etc.) e também para o escoamento da produção da região (ferro-gusa, cobre, soja, milho etc.) .
O Porto possui 7 berços operacionais, e está em construção um novo píer petroleiro, o Berço 108 (objeto desta fiscalização) , com profundidades que variam de 10 a 18 metros, num total de 2 quilômetros de cais acostável, possuindo uma área alfandegada de aproximadamente 117 mil m².
As principais cargas movimentadas no porto atualmente consistem em granéis sólidos minerais (fertilizantes, minérios, carvão, etc.) , granéis sólidos vegetais (soja, milho, arroz, etc.) , granéis líquidos (derivados de petróleo, petroquímicos, vegetais e biocombustíveis) , além de contêineres, cargas gerais de projeto (estruturas metálicas, trilhos, máquinas e equipamentos, etc.) e cargas gerais unitizadas (alumínio, cimento, celulose, etc.) .
A área de influência econômica servida pelo porto abrange mais de 20 milhões de hectares e possui a vantagem de estar interligada pelos modais ferroviário e rodoviário, sendo interligada às Ferrovias Transnordestina, Norte-Sul e de Ferro Carajás. (fonte: Emap) 
Introdução 
I.2. Deliberação que originou o trabalho 
Em cumprimento ao Despacho de 23/2/2016 do Min. Walton Alencar Rodrigues (TC Processo 005.091/2016-0) , realizou-se auditoria na Empresa Maranhense de Administração Portuária - Emap e na Secretaria de Portos, no período compreendido entre 21/3/2016 e 1/4/2016.
As razões que motivaram esta auditoria foram a destinação, no orçamento da União, de recursos federais da ordem de R$ 70 milhões visando à construção do berço 108 no Porto de Itaqui/MA, além da importância socioeconômica do porto para a região.
I.3. Visão geral do objeto 
O berço 108 está situado entre o berço 106 e o molhe de proteção, e constitui-se em um terminal para granéis líquidos e um terminal para rebocadores.  
O berço possui uma plataforma de operações de 38 m por 45 m, ladeada por quatro dolphins de atracação, conectados ao berço por passarelas pré-moldadas.
A estrutura da plataforma possuiu elementos pré-moldados, e é apoiada em estacas escavadas, com 1,0 m de diâmetro.
Os dolphins de atracação são blocos de concreto de 7,0 m x 10,0 m e 1,80 m de espessura, com dois cantos chanfrados, apoiados sobre estacas idênticas às da plataforma. Na face frontal de cada dolphin foi construída uma "pestana" com 6,95 m de altura total, onde serão fixados os sistemas de defensas, constituídos por duas defensas e um escudo. Sobre cada dolphin foi instalado, também, um gato de desengate rápido com 3 ganchos de 750 kN de capacidade cada. 
Para o acesso à plataforma do terminal foi construída uma ponte partindo do Berço 106, constituída por 6 vãos de 18,40 m, que são paralelos ao eixo longitudinal do Berço 106 até atingir uma plataforma de transição. Nesse ponto, há mudança de direção. A partir daí, temos dois vãos de 18,40 m até atingir o dolphin de amarração DAM-1 e mais quatro vãos de 18,40 m até atingir a plataforma de operações. 
A seção transversal da ponte de acesso tem 10,40 m de largura total, incluindo um passeio com 1,10 m de largura, um guarda-rodas com 0,40 m, a pista de rolamento com 5,0 m, outro guarda-rodas com 0,40 m e uma faixa com 3,5 m destinada ao apoio das tubulações. É formada por 4 vigas pré-moldadas em concreto armado, apoiadas em blocos sobre estacas de 0,80 m de diâmetro. Três das vigas são ligadas por uma laje também parcialmente pré-moldada que é o piso da pista de rolamento e do passeio. Na região da tubovia não há laje, e os tubos serão apoiados nas transversinas que ligam as quatro vigas.
A plataforma de transição é um bloco de forma aproximadamente trapezoidal, com 1,5 m de espessura, apoiado sobre 8 estacas, que serve para mudar a direção do eixo da ponte, e funciona como dolphin de amarração para os cabos de lançantes dos navios. 
O dolphin de amarração DAM-1 é um bloco de concreto, com 7,6 m x 14,00 m com 1,5 m de espessura, apoiado em 8 estacas, e situa-se no alinhamento do segundo trecho da ponte de acesso. 
O atracadouro contém os dois outros dolphins de amarração, DAM-2 e DAM-3, do Terminal para Granéis Líquidos, além de quatro dolphins intermediários, menores, espaçados cada 10 m, de modo a permitir a atracação de rebocadores.
Os dolphins de amarração DAM-2 e DAM-3 têm 10,7 m x 5,0 m e apoiam-se sobre 8 estacas cada, enquanto os dolphins intermediários apoiam-se sobre 12 estacas. Os blocos têm todos 1,0 m de espessura e são interligados por 2 vigas longitudinais e uma laje, formando uma plataforma única de (5,0 x 45,0) m. 
O atracadouro para rebocadores é ligado ao Terminal para Granéis Líquidos através de uma passarela com 1,20 m de largura, unindo o dolphin de atracação DAT-4 ao dolphin de amarração DAM-2. A passarela é composta de três vãos, formados por uma viga em forma de "T", que se apoia em blocos sobre duas estacas e nos dolphins de extremidade.
I.4. Objetivo e questões de auditoria 
O trabalho teve por objetivo fiscalizar as obras do Berço 108 do Porto de Itaqui/MA, objeto do Contrato 33/2012-Emap. Por se tratar da primeira fiscalização do empreendimento, foram também analisados aspectos relacionados ao certame regido pelo Edital 24/2011-CCCL, referente à contratação de empresa de engenharia para a execução das obras e serviços de construção do referido Berço 108.
 A partir do objetivo do trabalho e a fim de avaliar em que medida os recursos estão sendo aplicados de acordo com a legislação pertinente, formularam-se as questões adiante indicadas:
Questão 1: O tipo do empreendimento exige licença ambiental e foram realizadas todas as etapas para esse licenciamento?
Questão 2: Há projeto básico/executivo adequado para a licitação/execução da obra?
Questão 3: A formalização e a execução do convênio (ou outros instrumentos congêneres) foram adequadas?
Questão 4: O procedimento licitatório foi regular?
Questão 5: A formalização do contrato atendeu aos preceitos legais e sua execução foi adequada?
Questão 6: Os preços dos serviços definidos no orçamento da obra são compatíveis com os valores de mercado?
I.5. Metodologia utilizada 
Os trabalhos foram realizados em conformidade com as Normas de Auditoria do Tribunal de Contas da União (Portaria-TCU 280, de 8 de dezembro de 2010, alterada pela Portaria-TCU 168, de 30 de junho de 2011) e com observância aos Padrões de Auditoria de Conformidade estabelecidos pelo TCU (Portaria-Segecex 26, de 19 de outubro de 2009) , utilizando-se do sistema Fiscalis, o qual facilitou a implementação das diretrizes traçadas no Roteiro de Auditoria de Conformidade.
Durante o planejamento e a execução da auditoria, o levantamento das informações sobre o contrato e sobre a execução das obras do Berço 108 foi realizado por meio de pesquisas em sistemas de informação, envio de ofícios de requisição à Emap e à SEP/PR, além de visita técnica in loco ao Porto de Itaqui/MA.
Para responder às questões de auditoria da matriz de planejamento e preencher a matriz de achados, foram utilizadas as técnicas de auditoria análise documental; confronto de informações e documentos; pesquisa em sistemas informatizados; comparação com a legislação, jurisprudência do TCU e doutrina; e inspeção física.
A fim de se analisar os preços e quantitativos dos itens mais relevantes do orçamento base da licitação e do orçamento contratado, utilizou-se o método da curva ABC. Essa técnica baseia-se no princípio de Pareto, em que os itens mais importantes (faixa A) respondem por cerca de 50% do valor total do orçamento. Já a faixa B abrange os itens que correspondem a cerca de 30-40% do valor total (itens de importância intermediária) . A faixa C contém os itens relacionados a apenas 10-20% do valor total orçado (itens menos importantes) . 
Nesse sentido, efetuou-se um rearranjo da planilha orçamentária, de modo a organizar os itens pela sua representatividade em relação ao valor total do orçamento e classificá-los em ordem decrescente de valor.
Em seguida, analisou-se o orçamento utilizando-se as composições de preço unitário de cada serviço pertinente à faixa "A", "B" e parte da "C" da curva ABC, com o intuito de otimizar a verificação acerca da existência de sobrepreço e a definição do ponto de equilíbrio econômico-financeiro inicial do contrato.
I.6. Volume de recursos fiscalizados 
O volume de recursos fiscalizados alcançou o montante de R$ 61.693.628,00. Essa importância corresponde ao valor atual do Contrato 33/2012-Emap, após a elevação de preço promovida pelo primeiro e segundo termos aditivos.
I.7. Benefícios estimados da fiscalização 
Entre os benefícios estimados desta fiscalização, destacam-se a correção de irregularidades ou impropriedades e o incremento da economia, eficiência, eficácia ou efetividade de órgão ou entidade da administração, além daqueles provenientes da expectativa de controle pelos entes auditados.
Achados de auditoria 
I.8. Acréscimos ou supressões em percentual superior ao legalmente permitido.
Tipificação: 
Irregularidade grave com recomendação de continuidade (IG-C) 
Justificativa de não enquadramento no conceito de IG-P da LDO:
No caso em tela, a irregularidade foi classificada como IG-C por não se enquadrar nos conceitos definidos nos incisos IV e V do art. 117 da LDO (Lei 13.242/2015) para as classificações de IG-P ou IG-R.
Situação encontrada:
Foi constatado que os termos aditivos ao Contrato 33/2012-Emap, particularmente o primeiro, o segundo e o quarto, promoveram alterações na planilha de serviços que implicaram acréscimos de 44% ao valor original do ajuste, percentual superior, portanto, ao limite estabelecido nos §§ 1º e 2º do art. 65 da Lei 8.666/1993, conforme a planilha apresentada como evidência pela equipe de auditoria.
A tabela abaixo resume os valores encontrados:
Tabela 1- Acréscimos e Supressões ao Contrato Original) 
fonte: equipe de auditoria 
Equivocadamente, foi feita compensação entre os quantitativos suprimidos e acrescidos. Basicamente, foi verificado pelo gestor apenas se as modificações não provocaram aumento do valor inicial do termo em mais de 25%, o que não se coaduna com a Lei 8.666/1993 e com a jurisprudência dominante do TCU.
Relativamente a essa matéria, a jurisprudência consolidada do Tribunal, consubstanciada nos Acórdão 521/2011-TCU-Plenário, 318/2010-TCU-Plenário, 940/2010-TCU-Plenário, 291/2009-TCU-2ª Câmara, 1.432/2009-TCU-2ª Câmara, 336/2008-TCU-Plenário, 1.080/2008-TCU-Plenário, 2.079/2007-TCU-2ª Câmara, é de que tanto as alterações contratuais quantitativas quanto as qualitativas estão sujeitas aos mencionados limites da Lei de Licitações.
Destaque-se, ainda, que há metodologia de cálculo mais rigorosa, tal qual a adotada nos Acórdão 2206/2006-TCU-Plenário, 3.348/2007 - 1ª Câmara, 872/2008 - Plenário e 1.080/2008 - Plenário. Nela, o percentual limite para aditivos aplica-se sobre o valor inicial do contrato descontado de supressões. Assim, para o contrato em questão, o percentual de alterações seria de, aproximadamente, 55% (R$ 21.845.505,95 / R$ 39.847.583,71) .
Admite-se, excepcionalmente, a celebração de aditivos que impliquem acréscimos superiores a 25% ou 50%, conforme o caso, quando observados os princípios da finalidade, da razoabilidade e da proporcionalidade, além dos direitos patrimoniais do contratante privado, e desde que satisfeitos, cumulativamente, os pressupostos previstos na Decisão 215/1999-TCU-Plenário, quais sejam:
a) não acarretar para a Administração encargos contratuais superiores àqueles oriundos de uma eventual rescisão contratual por razões de interesse público, acrescidos aos custos da elaboração de um novo procedimento licitatório;
b) evitar a inexecução contratual, à vista do nível de capacidade técnica e econômico-financeira do contratado;
c) decorrer de fatos supervenientes que impliquem dificuldades não previstas ou imprevisíveis por ocasião da contratação inicial;
d) não ocasionar a transfiguração do objeto originalmente contratado em outro de natureza e propósito diversos;
e) ser necessária para a completa execução do objeto original do contrato, para a otimização do cronograma de execução e para a antecipação dos benefícios sociais e econômicos decorrentes;
f) restar demonstrado, na motivação do ato de alteração do contrato, que as consequências da rescisão contratual, seguida de nova licitação e contratação, importariam sacrifício insuportável ao interesse público a ser atendido pela obra ou serviço, inclusive quanto à sua urgência e emergência.
Dessa forma, não tendo sido comprovada a existência de todos os pressupostos previstos na Decisão 215/1999-TCU-Plenário, a alteração realizada no Contrato 33/2012/00-Emap é ilegal, pois está acima dos limites máximos previstos na legislação vigente.
Assim, será proposto realizar a audiência dos responsáveis na Emap pela assinatura dos termos aditivos que resultaram nos acréscimos em percentual superior ao legalmente permitido.
Proposta de encaminhamento: 
Com fundamento no art. 43, inciso II, da Lei 8.443, de 16 de julho de 1992, c/c o art. 250, inciso IV, do RI/TCU, propõe-se a realização de audiência do Sr. Luiz Carlos Fossati, presidente da Emap (à época) , CPF XXX.022.596-XX, e do Sr. Astrogildo Fragulia Quental, diretor de Engenharia e Manutenção da Emap (à época) , CPF XXX.513.538-XX, para que apresentem, no prazo de quinze dias, suas razões de justificativa por terem assinado os termos aditivos 1, 2 e 4, que resultaram nos acréscimos em percentual superior ao legalmente permitido, contrariando ao disposto nos §§ 1º e 2º do art. 65 da Lei 8.666/1993.
I.9. Projeto executivo deficiente ou desatualizado.
Tipificação: 
Irregularidade grave com recomendação de continuidade (IG-C) 
Justificativa de não enquadramento no conceito de IG-P da LDO:
No caso em tela, a irregularidade foi classificada como IG-C por não se enquadrar nos conceitos definidos nos incisos IV e V do art. 117 da LDO (Lei 13.242/2015) para as classificações de IG-P ou IG-R.
Situação encontrada:
O projeto executivo revisado utilizado para a realização da licitação e da obra do Berço 108 do Porto de Itaqui/MA era deficiente, uma vez que gerou acréscimos muito superiores àqueles indicados pela jurisprudência do TCU como compatíveis com este tipo de projeto.
Apesar de a licitação para a contratação das obras ter ocorrido com base em projeto executivo, desenvolvido pela empresa Ram Engenharia em 2004, a um custo de R$ 2.685.000,00, e revisado pela empresa R. Peotta Engenharia e Consultoria LTDA em 2009, ao custo de R$ 275,00 por hora de consultoria, constatou-se que ocorreram readequações significativas de diversos aspectos desse projeto executivo durante a obra.
Como referência, apresenta-se a tabela abaixo, extraída da publicação do TCU intitulada Obras Públicas: recomendações Básicas para a Contratação e Fiscalização de Obras e Edificações Públicas; 3ª Edição.
Tabela 2 - Nível de precisão Adequado para projetos
	Tipo
	Precisão
	Margem de Erro
	Projeto
	Elementos Necessários

	Avaliação
	Baixa
	30%
	Anteprojeto
	Área Construída
Padrão de Acabamento
Custo unitário básico

	Orçamento Sintético
	Média
	10 a 15%
	Projeto básico
	Plantas principais
Especificações básicas
Preços de referência

	Orçamento Analítico
	Alta
	5%
	Projeto Executivo
	Plantas detalhadas
Especificações completas
Preços negociados

Fonte: TCU
Verificou-se que, além de o projeto executivo não ter apresentado a precisão recomendada, de acordo com a tabela acima (5%) , as readequações resultaram em inclusões de serviços em percentual muito superior ao legalmente permitido (25%) , atingindo 44% do valor inicialmente contratado, conforme detalhado no achado III.1 deste relatório.
As alterações foram promovidas por meio dos aditivos contratuais 1, 2 e 4, conforme detalhado a seguir.
A. Primeiro termo aditivo
Os acréscimos de serviços não previstos inicialmente, constantes no 1º aditivo ao Contrato 33/2012-Emap, foram decorrentes da indicação, pelo projeto executivo revisado, de local inadequado para a instalação de um canteiro de obras e embarcadouro para suprimento dos insumos necessários para a edificação do Berço 108.
A região definida pelo projetista para a implantação necessitou de intervenções significativas e não previstas no projeto executivo, tais como obras de drenagem, enrocamento, rampa de embarque, serviços de apoio náutico, alterações na manutenção de canteiro e administração local, e execução de sistema de apoio para os serviços de perfuração e concretagem das fundações do berço 108.
O primeiro aditivo, por si só, promoveu um acréscimo líquido de 22,4% ao valor do contrato, ou R$ 11.096.825,60 (de R$ 49.399.434,36 para R$ 60.496.259,97) .
Tal valor decorreu da compensação entre acréscimos de R$ 12.859.060,51 nos serviços não previstos citados no parágrafo anterior e decréscimo de R$ 1.762.234,90 referente à diminuição no serviço de preparo do terreno e não realização da obra do atracadouro provisório originalmente previsto. 
Cabe destacar que, utilizando-se a metodologia de cálculo de acréscimos e supressões descrita no achado III.1 deste relatório, o primeiro aditivo, por si só, resultou em acréscimo superior a 26% e decréscimo de 3,57% em relação ao valor contratado original, já ultrapassando o limite legal.
B. Segundo termo aditivo
O segundo termo concretizou novas alterações significativas ao projeto executivo revisado que foi licitado.
Nesse aditivo, além de alterações no prazo da obra, foram realizadas as seguintes alterações:
Duas provas de carga estáticas, que estavam orçadas a R$ 400.000,00 cada, foram substituídas, com anuência do projetista, por 10 unidades de prova de carga dinâmicas, ao valor total de R$ 389.811,01;
Foram realizadas alterações no sistema de escoramento, decorrente de diferenças das cotas obtidas na cravação das estacas;
Foram alterados os valores de administração e serviços locais, em virtude da necessidade de prorrogação do prazo da obra;
Foram diminuídos os valores unitários para o sistema de apoio, itens 10.1 e 10.2 da planilha; e
Para conseguir que o valor líquido dos aditivos não ultrapassasse 25%, foram excluídos os itens referentes ao sistema de defensas para o berço 108, necessários para possibilitar o atracamento de embarcações, e originalmente previstos no projeto executivo licitado. 
O segundo termo aditivo resultou no valor final do contrato de R$ 61.693.628,00, que representou aumento líquido de 24,89% em relação ao valor original da avença. Destaca-se que somente no segundo aditivo as supressões foram de aproximadamente 8,8% do valor do contrato original, enquanto os novos acréscimos corresponderam a aproximadamente 11,2% do valor do contrato original.
C. Quarto Termo Aditivo
O Quarto Termo Aditivo ao Contrato 33/2012-Emap, assinado em 9/12/2014, foi o último que promoveu alterações significativas na planilha de preços e quantitativos. Ao contrário do primeiro e do segundo aditivos, não houve aumento no preço final da avença, possivelmente devido ao fato de o contrato, na ocasião, já estar acrescido de 24,89% em relação a seu valor original.
Cabe frisar novamente que, conforme detalhado no Achado III.1 - "Acréscimos em percentual superior ao legalmente permitido", em que pese o valor final contratado não ter superado em mais de 25% o valor original, os acréscimos alcançaram 44%, de acordo com cálculo baseado na jurisprudência dominante desta Corte de Contas.
Diversos serviços tiveram seus quantitativos elevados ou diminuídos, com destaque para o acréscimo de 123% (R$ 2.341.303,80) em serviços de perfuração em rocha (arenito ou similar) , nas fundações de diversas estruturas. Esse elevado percentual, por si só, é um indício de que o projeto das obras estava deficiente. 
Por sua vez, houve supressão de 4,46 meses (R$ 1.707.862,94) de Administração Local, mesmo não tendo havido redução de prazo contratual, o que reforça a tese de que o preço final do contrato só não foi elevado devido ao limite legal de 25%.
Conclusão
Considerando-se que a licitação 24/2011-CCL para a execução da obra foi realizada a partir de um projeto executivo, desenvolvido pela empresa Ram Engenharia em 2004, a um custo de R$ 2.685.000,00 (4,7% do valor do orçamento-base utilizado na licitação) , e revisado pela empresa R. Peotta Engenharia e Consultoria LTDA em 2009, ao custo de R$ 275,00 por hora de consultoria, considera-se que o projeto executivo conteve deficiências significativas, que ensejaram acréscimos de serviços em quantidades superiores ao limite legal, além de supressões que foram realizadas para que o valor líquido acrescido no contrato não ultrapassasse 25%.
Assim, faz-se necessário realizar audiências dos profissionais envolvidos na aprovação do projeto executivo da obra, para que se manifestem a respeito das irregularidades aqui apontadas.
Proposta de encaminhamento: 
Com fundamento no art. 43, inciso II, da Lei 8.443, de 16 de julho de 1992, c/c o art. 250, inciso IV, do RI/TCU, propõe-se a realização de audiência do Sr. Carlos Eduardo Carvalho Gomes, gerente de implantação de Obras da Emap (à época) , CPF XXX.199.166-XX, do Sr. Flavio Henrique J. Pestana Sousa, Assessor Administrativo IV da Emap, CPF XXX.618.723-XX, do Sr. Alexandre Rizzotto Falcão, Diretor de Infraestrutura da Emap (à época) , CPF XXX.062.757-XX, do Sr. Lusivaldo Moraes dos Santos, Engenheiro III da Emap, CPF XXX.745.243-XX,  e do Sr. Hilario Ferreira Filho, Diretor de Operações da Emap (à época) , CPF  XXX.767.413-XX, para que apresentem, no prazo de quinze dias, suas razões de justificativa por terem aprovado o projeto executivo do Berço 108, que era deficiente e resultou em acréscimos muito superiores aos indicados pela jurisprudência do TCU como aceitável para projetos executivos, contrariando a Lei 8.666/1993, art. 6º, incisos IX e X.
I.10. Fiscalização deficiente da execução do convênio.
Tipificação: 
Irregularidade grave com recomendação de continuidade (IG-C) 
Justificativa de não enquadramento no conceito de IG-P da LDO:
No caso em tela, a irregularidade foi classificada como IG-C por não se enquadrar nos conceitos definidos nos incisos IV e V do art. 117 da LDO (Lei 13.242/2015) para as classificações de IG-P ou IG-R.
Situação encontrada: 
O Termo de Compromisso SEP/12/2011 foi encerrado por decurso de prazo em 28/2/2014, e a análise da prestação de contas não foi finalizada dentro do prazo de noventa dias, conforme determina o artigo 76 da Portaria Interministerial 507, do Ministério do Planejamento, Orçamento e Gestão, Ministério da Fazenda e da Controladoria-Geral da União.
Durante a auditoria, foi verificado que a análise da prestação de contas final já foi iniciada, tendo a unidade técnica da SEP emitido a Nota 12/2015/DOSEV/SIP/PR em 1/7/2015, na qual aprovou a prestação de contas final do referido instrumento (ressalvadas glosas decorrentes de análise financeira e contábil) e sugeriu o encaminhamento dos autos à Diretoria de Gestão Corporativa para continuidade quanto à análise financeira e contábil.
No decorrer da presente auditoria, questionada sobre a situação da prestação de contas final, a SEP respondeu que "o Termo de compromisso 12/2011 está com sua vigência expirada e a análise de sua prestação de contas ainda não foi concluída".
As peças presentes no processo constituído para o acompanhamento do Termo de Compromisso demonstraram que houve acompanhamento tempestivo da execução da obra pela SEP, inclusive tendo sido realizadas prestações de contas parciais ao longo da vigência do instrumento de parceria.
A não observância do prazo para aprovação da prestação de contas final de noventa dias, embora decorridos cerca de 26 meses desde o encerramento do Termo de Compromisso, constitui irregularidade.
Proposta de encaminhamento: 
Com fundamento no art. 43, inciso II, da Lei 8.443, de 16 de julho de 1992, c/c o art. 250, inciso IV, do RI/TCU, propõe-se a realização de audiência do Sr. Herbert Marcuse Megeredo Leal, diretor do Departamento de Gestão Corporativa da extinta SEP/PR até 14/10/2015, e o do Sr. Diogo Peres Neto, diretor Departamento de Gestão Corporativa da SEP/PR entre 14/10/2015 e 25/5/2016, para que apresentem, no prazo de quinze dias, suas razões de justificativa pela prestação de contas do Termo de Compromisso SEP/12/2011 não ter sido finalizada tempestivamente, apesar da prestação de contas ter tido parecer favorável da área técnica desde 1/7/2015, contrariando o disposto no art. 76 da Portaria Interministerial 507, do Ministério do Planejamento, Orçamento e Gestão, Ministério da Fazenda e da Controladoria-Geral da União.
I.11. Termo aditivo assinado após o término da vigência do contrato.
Tipificação: 
Falhas/impropriedades (F/I) 
Situação encontrada:
Verificou-se que as obras de implantação do Berço 108 do Porto de Itaqui/MA, objeto do Contrato 33/2012/00-Emap, permaneceram em execução sem cobertura contratual durante dois períodos, cuja soma alcança quase quatro meses, após o período original de vigência do termo e, posteriormente, após a prorrogação promovida pelo primeiro termo aditivo.
O contrato em epígrafe, cujo prazo de vigência original era de 17 meses a partir de sua assinatura, ocorrida em 21/3/2012, expirou em 21/8/2013. No entanto, somente em 15/10/2013 foi assinado o primeiro termo aditivo, que, entre outras alterações, estendeu o período de vigência do ajuste por mais oito meses, até 18/4/2014. A obra não foi concluída até a mencionada data e, novamente, não foi formalizada a prorrogação contratual antes de sua expiração, o que só ocorreu em 17/6/2014, com a assinatura do segundo termo aditivo.
Desse modo, as obras continuaram sendo executadas normalmente pela empresa Cejen Engenharia Ltda., entre os períodos de 22/8/2013 a 14/10/2013 e de 19/4/2014 a 16/6/2014, sem que tenha sido formalizado termo aditivo de ampliação de prazo em período anterior ao encerramento da vigência, caracterizando prestação de serviços sem cobertura contratual.
A celebração de aditivos contratuais quando o prazo contratual já se encontrava extinto, com atribuição de efeitos retroativos, ainda que amparada em um dos motivos previstos no art. 57, § 1º, da Lei 8.666/1993, constitui falha administrativa, por se considerar o contrato original formalmente extinto. Dessa forma, nas prorrogações contratuais, a assinatura dos respectivos termos de aditamento deve-se dar até o término da vigência contratual, uma vez que, transposta a data final de sua vigência, o contrato é considerado extinto, não sendo juridicamente cabível a sua prorrogação ou continuidade de execução. Da mesma forma, a execução de serviços sem amparo contratual fere o art. 60, caput e parágrafo único, da Lei 8.666/1993, configurando atitude desidiosa no exercício da atividade administrativa.
Proposta de encaminhamento: 
Dar ciência à Empresa Maranhense de Administração Portuária que a celebração de aditivos contratuais quando o prazo contratual já se encontra extinto, com atribuição de efeitos retroativos, conforme ocorrido no Contrato 33/2012 - Emap, ainda que amparado em um dos motivos previstos no art. 57, § 1º, da Lei 8.666/1993, constitui falha administrativa, com vistas à adoção de providências internas que previnam a ocorrência de outras semelhantes;
Análise dos comentários dos gestores 
A versão preliminar deste relatório de auditoria foi encaminhada para a SEP (peça 15) e para a Emap (peça 16) , em 4/5/2016, para que os gestores pudessem tecer comentários e observações que julgassem pertinentes.
A ciência da Emap quanto ao relatório preliminar data de 12/5/2016 (peça 18) , e a empresa não se manifestou acerca das constatações preliminares.
Quanto à SEP, a secretaria encaminhou suas considerações em 18/5/2016, por meio do Ofício 199/2016/DGC/SECEX/SEP/PR (peça 19) .
Em suas considerações, a SEP ponderou que os achados 1, 2 e 4 eram constatações ligadas diretamente à Emap. Quanto a isso, a equipe de auditoria concordou, e uma vez que não houve manifestação por aquela empresa de administração portuária, a proposta de encaminhamento inclui a realização de audiência dos responsáveis por cada achado, no âmbito da Emap.
Quanto ao achado 3, "Fiscalização deficiente da execução do convênio", informou a SEP que:
...
Esta constatação diz respeito diretamente a este DOSPD, responsável pela execução do convênio. Informamos que este DOSPD sempre envidou esforços no sentido de acompanhar tanto a execução física como a administrativa do referido convênio, desde a sua formalização até a ordem de serviços inicial, com inúmeras vistorias técnicas realizadas "in loco", reuniões administrativas entre a EMAP e este DOSPD, inúmeros ofícios, cartas, notas informativas e notas técnicas, que podem ser amplamente comprovadas por meios dos processos administrativos da extinta SEP/PR que tratam do referido convênio. Os fatos aqui relatados estão fundamentados e comprovados por meio processual e documental. Portanto, entendo que este DOSPD, dentro de suas atribuições, condições materiais, físicas e de capital humano realizou sua fiscalização dentro do que preceitua a Portaria Interministerial N° 507, e que a análise técnica deste Departamento, no qual analisa a finalização do objeto conveniado do Termo de Compromisso N° SEP/012/2011, sob o prisma estritamente técnico de competência deste DOSPD, foi realizada e consubstanciada na Nota Técnica N° 23/2014
Sobre essas considerações da SEP sobre o achado 3, reitera-se que a impropriedade apontada quanto à deficiência na execução do convênio diz respeito à análise da prestação de contas final do convênio, que, conforme indicado no relatório, ainda não foi realizada. 
Conforme determina o artigo 76 da Portaria Interministerial 507, do Ministério do Planejamento, Orçamento e Gestão, Ministério da Fazenda e da Controladoria-Geral da União, tal análise deveria ter sido finalizada dentro do prazo de noventa dias.
Assim, a proposta de encaminhamento do relatório inclui a audiência dos responsáveis pelo departamento para que apresentem as justificativas pela não realização tempestiva do procedimento. 
Conclusão 
Trata-se de auditoria realizada na Empresa Maranhense de Administração Portuária - Emap, e na extinta Secretaria de Portos da Presidência da República - SEP, no período compreendido entre 21/3/2016 e 22/4/2016, com objetivo fiscalizar as obras do Berço 108 do Porto de Itaqui/MA.
A partir do objetivo do trabalho e a fim de avaliar em que medida os recursos estão sendo aplicados de acordo com a legislação pertinente, formularam-se questões compreendendo o licenciamento do empreendimento, os projetos básico e executivo, o convênio firmado entre a extinta SEP e a Emap, o processo de licitação, e o contrato.
Com base nos procedimentos provenientes de cada questão de auditoria, foram constatados os seguintes achados:
acréscimos em percentual superior ao legalmente permitido;
projeto executivo deficiente;
fiscalização deficiente da execução do convênio; e 
termo aditivo assinado após o término da vigência do contrato.
Com relação ao primeiro achado, foi constatado que os termos aditivos ao Contrato 33/2012-Emap, particularmente o primeiro, o segundo e o quarto, promoveram alterações na planilha de serviços que implicaram acréscimos de 44% ao valor original do ajuste, percentual superior, portanto, ao limite estabelecido nos §§ 1º e 2º do art. 65 da Lei 8.666/1993. Equivocadamente, foi feita compensação entre os quantitativos suprimidos e acrescidos, o que não se coaduna com a Lei 8.666/1993 e com a jurisprudência do TCU.
O segundo achado demonstrou que, apesar de a licitação ter sido realizada a partir de um projeto executivo, no qual foram dispendidos mais de três milhões de reais (entre a elaboração original e revisões posteriores) , tal projeto mostrou-se deficiente, e foi necessário realizar acréscimos e supressões de serviços significativos quando se iniciou a execução da obra, muito superiores aos máximos permitidos pela Lei 8.666/1993 e jurisprudência consolidada do TCU.
No que concerne o terceiro achado, verificou-se que o Termo de Compromisso SEP/012/2011, firmado entre a Secretaria de Portos e a Emap, foi encerrado por decurso de prazo em 28/2/2014. Contudo, decorridos cerca de dois anos desde o enceramento do referido termo, a análise da prestação de contas final ainda não foi concluída, em desacordo com o preconizado pelo artigo 76 da Portaria Interministerial 507, do Ministério do Planejamento, Orçamento e Gestão, Ministério da Fazenda e da Controladoria-Geral da União, que estabelece um prazo de sessenta dias para tal análise, a partir do seu recebimento pelo órgão concedente.
Finalmente, o quarto achado apontou que as obras de implantação do Berço 108 do Porto de Itaqui/MA, objeto do Contrato 33/2012 Emap, permaneceram em execução sem cobertura contratual durante dois períodos, cuja soma alcança quase quatro meses, após o período original de vigência do termo e, posteriormente, após a prorrogação promovida pelo primeiro termo aditivo. A execução de serviços sem amparo contratual fere o art. 60, caput e parágrafo único, da Lei 8.666/1993, configurando atitude desidiosa no exercício da atividade administrativa.
No tocante às demais questões de auditoria, dentro do escopo abrangido pela fiscalização, não resultaram em achados.
Por fim, conclui-se que, entre os benefícios estimados desta fiscalização, destacam-se a correção de irregularidades ou impropriedades e o incremento da economia, eficiência, eficácia ou efetividade de órgão ou entidade da administração, além daqueles provenientes da expectativa de controle pelos entes auditados.
Proposta de encaminhamento
Ante todo o exposto, submetem-se os autos à consideração superior, propondo:
realizar, com fundamento no art. 43, inciso II, da Lei 8.443, de 16 de julho de 1992, c/c o art. 250, inciso IV, do RI/TCU, a audiência dos responsáveis a seguir indicados, para que, no prazo de quinze dias, apresentem razões de justificativa pelas irregularidades indicadas:
a.1) Sr. Carlos Eduardo Carvalho Gomes, CPF XXX.199.166-XX, gerente de implantação de obras da Emap (à época) , por ter aprovado o projeto executivo do Berço 108, que era deficiente e resultou em acréscimos muito superiores aos indicados pela jurisprudência do TCU como aceitável para projetos executivos, contrariando a Lei 8.666/1993, art. 6º, incisos IX e X; (item III.2) 
a.2) Sr. Flavio Henrique J. Pestana Sousa, CPF XXX.618.723-XX, assessor administrativo IV da Emap, por ter aprovado o projeto executivo do Berço 108, que era deficiente e resultou em acréscimos muito superiores aos indicados pela jurisprudência do TCU como aceitável para projetos executivos, contrariando a Lei 8.666/1993, art. 6º, incisos IX e X; (item III.2) 
a.3) Sr. Alexandre Rizzotto Falcão, CPF XXX.062.757-XX, Diretor de Infraestrutura da Emap (à época) , por ter aprovado o projeto executivo do Berço 108, que era deficiente e resultou em acréscimos muito superiores aos indicados pela jurisprudência do TCU como aceitável para projetos executivos, contrariando a Lei 8.666/1993, art. 6º, incisos IX e X; (item III.2) 
a.4) Sr. Lusivaldo Moraes dos Santos, CPF XXX.745.243-XX, Engenheiro III da Emap, por ter aprovado o projeto executivo do Berço 108, que era deficiente e resultou em acréscimos muito superiores aos indicados pela jurisprudência do TCU como aceitável para projetos executivos, contrariando a Lei 8.666/1993, art. 6º, incisos IX e X; (item III.2) 
a.5) Sr. Hilario Ferreira Filho, CPF XXX.767.413-XX, Diretor de Operações da Emap (à época) , por ter aprovado o projeto executivo do Berço 108, que era deficiente e resultou em acréscimos muito superiores aos indicados pela jurisprudência do TCU como aceitável para projetos executivos, contrariando a Lei 8.666/1993, art. 6º, incisos IX e X; (item III.2) 
a.6) Sr. Luiz Carlos Fossati, CPF XXX.022.596-XX, presidente da Emap (à época) , por ter assinado os termos aditivos 1, 2 e 4, que resultaram nos acréscimos em percentual superior ao legalmente permitido, contrariando ao disposto nos §§ 1º e 2º do art. 65 da Lei 8.666/1993; (item III.1) 
a.7) Sr. Astrogildo Fragulia Quental, diretor de Engenharia e Manutenção da Emap, (à época) , CPF XXX.513.538-XX, por ter assinado os termos aditivos 1, 2 e 4, que resultaram nos acréscimos em percentual superior ao legalmente permitido, contrariando ao disposto nos §§ 1º e 2º do art. 65 da Lei 8.666/1993; (item III.1) 
a.8) Sr. Herbert Marcuse Megeredo Leal, CPF XXX.952.917-XX, diretor do Departamento de Gestão Corporativa da SEP até 14/10/2015, pela prestação de contas do Termo de Compromisso SEP/12/2011 não ter sido finalizada tempestivamente, apesar da prestação de contas ter tido parecer favorável da área técnica desde 1/7/2015, contrariando o disposto no art. 76 da Portaria Interministerial 507, do Ministério do Planejamento, Orçamento e Gestão, Ministério da Fazenda e da Controladoria-Geral da União; (item III.3) e
a.9) Sr. Diogo Peres Neto, CPF XXX.454.178-XX, diretor Departamento de Gestão Corporativa da SEP entre 14/10/2015 e 25/5/2016, pela prestação de contas do Termo de Compromisso SEP/12/2011 não ter sido finalizada tempestivamente, apesar da prestação de contas ter tido parecer favorável da área técnica desde 1/7/2015, contrariando o disposto no art. 76 da Portaria Interministerial 507, do Ministério do Planejamento, Orçamento e Gestão, Ministério da Fazenda e da Controladoria-Geral da União; (item III.3) 
dar ciência à Empresa Maranhense de Administração Portuária que a celebração de aditivos contratuais quando o prazo contratual já se encontra extinto, com atribuição de efeitos retroativos, conforme ocorrido no Contrato 33/2012 - Emap, ainda que amparado em um dos motivos previstos no art. 57, § 1º, da Lei 8.666/1993, constitui falha administrativa, com vistas à adoção de providências internas que previnam a ocorrência de outras semelhantes; (item III.4) 
encaminhar cópia da presente instrução aos responsáveis acima indicados a fim de subsidiar as manifestações a serem requeridas;
encaminhar cópia do relatório, do voto e da deliberação que vier a ser proferida à Emap e à SEP; e
encaminhar cópia da deliberação que vier a ser proferida à Secretaria de Controle Externo do estado do Maranhão (Secex/MA) .
3.	As audiências foram analisadas conforme a seguir:
INTRODUÇÃO
Trata-se de processo de auditoria na Empresa Maranhense de Administração Portuária (Emap) e na extinta Secretaria de Portos da Presidência da República (SEP/PR) realizada em cumprimento ao Despacho do Min. Walton Alencar, datado em 23/2/2016 (TC Processo 005.091/2016-0) . O trabalho teve por objetivo fiscalizar as obras do Berço 108 do Porto do Itaqui/MA, objeto do Contrato 33/2012-Emap, celebrado com a empresa CEJEN Engenharia Ltda.
O mencionado contrato foi oriundo da Concorrência 24/2011, firmado no valor original de R$ 49.399.074,36, cujo valor global final alcançou R$ 61.693.628,00, após alterações de preços na planilha de serviços promovidas pelo 1º e 2º termos aditivos (TA's) .
HISTÓRICO
No decorrer da fiscalização, a equipe de auditoria verificou profundas alterações no projeto executivo original, em consequência das assinaturas do 1º, 2º e 4º TA's. As principais constatações do Relatório 68/2016 foram (peça 21) :
a) acréscimos ou supressões em percentual superior ao legalmente permitido; 
b) projeto executivo deficiente ou desatualizado;
c) fiscalização deficiente da execução do convênio; e
d) termo aditivo assinado após término da vigência do contrato.
Com relação aos achados "a", "b" e "c", a equipe de fiscalização alvitrou audiência dos responsáveis, e em dar ciência à Emap quanto à irregularidade do achado "d".
No âmbito da auditoria, verificou-se que já no 1º TA houve acréscimo ao contrato superior a 26% (de R$ 49.399.434,36 para R$ 60.496.259,97) , considerando a compensação de acréscimos no montante de R$ 12.859.060,51 e decréscimos de R$ 1.762.234,90. Esse aditivo teve como objetivo atender a necessidade de intervenções significativas e não previstas no projeto executivo, devido à definição de local inadequado para a instalação de canteiro de obras e embarcadouro para suprimento dos insumos necessários para a edificação do Berço 108.
Já o 2º TA concretizou novas alterações ao projeto executivo, alterando o valor contratual de R$ 60.496.259,97 para R$ 61.693.628,00, o que representou aproximadamente 11,2% de acréscimo do valor do contrato original, haja vista a compensação indevida entre os valores acrescentados (R$ 5.548.815,02) e suprimidos (R$ 4.351.446,98) .
No que diz respeito ao 4º TA, apesar de não aumentar o preço final da avença, instituiu acréscimos na ordem de R$ 4.323.075,12, equivalente a 8,75% do contrato inicial. 
Não obstante o valor final do contrato não ter superado em mais de 25% o valor original, os acréscimos alcançaram 44%, contrariando a Lei 8.666/1993, art. 65, §§ 1º e 2º.
No que concerne à elaboração do projeto executivo, apurou-se que ele foi desenvolvido pela empresa Ram Engenharia Ltda em 2004, por meio do Contrato 10/2004-Emap. Posteriormente, foi revisado pela empresa R. Peotta Engenharia e Consultoria Ltda em 2009, ao custo de R$ 275,00 por hora de consultoria, conforme estabelecido no Contrato 32/2009-Emap (peça 152, p. 122-129) . Tais fatos não impediram a realização de readequações significativas nesse projeto durante a obra, refletidas em seus termos aditivos. Dessa maneira, a equipe de fiscalização apontou como segundo achado a deficiência no projeto executivo.
Outrossim, no que diz respeito ao terceiro achado, verificou-se que não houve fiscalização adequada na execução do convênio. O Termo de Compromisso SEP 12/2011 (peça 31) , firmado entre a extinta SEP/PR e a Emap, com objetivo de viabilizar a obra do Berço 108, foi encerrado por decurso de prazo em 28/2/2014. Mas, a análise da prestação de contas não foi finalizada dentro do prazo de noventa dias, conforme determina o artigo 76 da Portaria Interministerial 507, do Ministério do Planejamento, Orçamento e Gestão, Ministério da Fazenda e da Controladoria-Geral da União. 
Por intermédio de despacho do titular da então Secretaria de Fiscalização de Infraestrutura Portuária, Hídrica e Ferroviária (peça 23) , os autos foram submetidos ao relator, Min. Walton Alencar Rodrigues, que anuiu à proposta de audiência dos responsáveis (peça 39) , tendo-se solicitado a apresentação de razões de justificativa dos responsáveis indicados na Tabela 1.
Tabela 1 - Responsáveis instados a apresentar razões de justificativa
	Responsável
	Síntese da razão da audiência / conduta
	Razões de justificativa (peça) 

	Alexandre Rizzotto Falcão
	Aprovação de projeto executivo deficiente ou desatualizado (peças 42, 69 e 88) 
	97

	Carlos Eduardo de Carvalho Gomes
	Aprovação de projeto executivo deficiente ou desatualizado (peça 44) 
	57

	Flavio Henrique de Jesus Pestana Sousa
	Aprovação de projeto executivo deficiente ou desatualizado (peça 47) 
	86

	Hilario Ferreira Filho
	Aprovação de projeto executivo deficiente ou desatualizado (peça 48) 
	87

	Lusivaldo Moraes dos Santos
	Aprovação de projeto executivo deficiente ou desatualizado (peça 43) 
	85

	Amalia Carvalho Felix
	Emissão de parecer favorável à celebração de termo aditivo com acréscimo superior ao permitido (peça 105) 
	142 e 143

	Carlos Eduardo de Carvalho Gomes
	Emissão de parecer favorável à celebração de termo aditivo com acréscimo superior ao permitido (peça 104) 
	117

	Astrogildo Fraguglia Quental
	Celebração de termo aditivo com acréscimo percentual superior ao legalmente permitido (peça 41) 
	81

	Luiz Carlos Fossati
	Celebração de termo aditivo com acréscimo percentual superior ao legalmente permitido (peça 49) 
	95

	Diogo Peres Neto
	Análise intempestiva da prestação de contas (peça 45) 
	70

	Herbert Marcuse Megeredo Leal
	Análise intempestiva da prestação de contas (peça 46) 
	68

Fonte: elaboração própria
Com exceção dos Srs. Flavio Henrique de Jesus Pestana Sousa (peças 47, 63, 80, 86) , e Herbert Marcuse Megeredo Leal (peças 46, 50 e 68) , os demais responsáveis apresentaram tempestivamente sua defesa. Contudo, os atrasos identificados foram diminutos, e não prejudicaram o andamento processual. Assim, tendo por base o princípio da verdade material e da formalidade moderada, encontram-se analisados no tópico "Exame Técnico" desta instrução.
A análise preliminar das informações recebidas em razão das audiências realizadas identificou a ausência de documentação relativa à aprovação do projeto executivo que mencionasse especificamente a construção do Berço 108, motivando a realização de diligência direcionada à Emap (peças 108 e 112) , respondida por meio da documentação às peças 121 a 141. Contudo, verificou-se que os documentos enviados ao Tribunal se referem a instalações distintas do Berço 108, resultando na expedição de nova diligência para a Emap (peças 144 e 146) , atendida por intermédio dos papéis acostados às peças 148 e 152-157. 
Ademais, foi realizada diligência junto à Secretaria Nacional de Portos e Transportes Aquaviários (SNPTA) , solicitando informação sobre a corrente situação da análise da prestação de contas do Termo de Compromisso SEP 12/2011 (peças 110, 111, 113 e 158) . A resposta informou que em 29/11/2018 foi elaborado parecer referente à análise final da prestação de contas do Termo de Compromisso 12/2011 (Siafi 671984) , apontando glosa no valor de R$ 1.881.900,72. A Emap solicitou parcelamento do débito em 4/2/2019. Em razão de reorganização administrativa ocorrida em 2019, o aludido termo de compromisso foi transferido ao Departamento Nacional de Infraestrutura de Transportes (DNIT) , razão pela qual a SNPTA considera que o pronunciamento final quanto a devolução dos valores glosados, parceladamente ou não, compete àquele órgão (peça 158, p. 1-3) .
EXAME TÉCNICO
As razões de justificativa a seguir analisadas foram agrupadas de acordo com a suposta conduta irregular do responsável.
Aprovação de projeto executivo deficiente ou desatualizado
Os ofícios de audiência encaminhados a cinco responsáveis solicitaram a apresentação de razões de justificativa nos seguintes termos:
a) por ter aprovado o projeto executivo do Berço 108, que era deficiente e resultou em acréscimos muito superiores aos indicados pela jurisprudência do TCU como aceitável para projetos executivos, contrariando a Lei 8.666/1993, art. 6º, incisos IX e X.
O Sr. Alexandre Rizzotto Falcão, à época Diretor de Infraestrutura da Emap, apresentou tempestivamente sua defesa (peças 69, 88, 91, 94 e 97) .
2.1. Após transcrever os parágrafos 40 a 42 do achado de auditoria "III.1- Acréscimo ou supressões em percentual superior ao legalmente permitido", o responsável informa que o 1º, 2º e 4º Termos Aditivos foram celebrados, respectivamente, em 15/10/2013, 17/6/2014 e 9/12/2014, e aduz ter sido exonerado do cargo de Diretor de Infraestrutura da Emap em 18/5/2012, concluindo que não teve qualquer participação junto aos aludidos termos aditivos (peça 97, p. 8-9, itens 4 a 6) . Transcreve os parágrafos 53 a 62 do achado "III.2 Projeto executivo deficiente ou desatualizado", e apresenta alegações similares quanto ao 1º, 2º e 4º TA's, qual seja: tais aditivos foram celebrados buscando viabilizar a construção da obra, contudo sem sua interferência, pois não mais exercia o cargo de Diretor de Infraestrutura da Emap, não tendo, por consequência, qualquer outra responsabilidade na gestão desse empreendimento, pois, inclusive, não foi consultado com relação a esses aditivos (peça 97, p. 9-13, itens 7 a 9) .
2.1.1. Análise - O objeto da audiência teve por foco a aprovação do projeto executivo do Berço 108, não importando se os responsáveis pela aprovação do projeto executivo deficiente ou desatualizado permaneciam como funcionários na Emap ao tempo da celebração dos aditivos.
2.1.2. Ademais, a informação de sua exoneração do cargo de Diretor de Infraestrutura da Emap em 18/5/2012 não implica a impossibilidade de ter participado da aprovação do projeto falho, tendo por base o período em que integrava o quadro de funcionários da Emap, entre 1º/1/2000 e 12/12/2015, de acordo com o informado no relatório de auditoria (peça 21, p. 20) .
2.2. Prossegue, transcrevendo o parágrafo 70 do relatório de auditoria, no qual é relatado que a licitação 24/2011-CCL decorreu de um projeto executivo desenvolvido pela empresa Ram Engenharia, em 2004, e revisado pela empresa R. Peotta Engenharia, em 2009, tendo sido emitida  a opinião de que o projeto executivo continha deficiências significativas, as quais ensejaram acréscimos de serviços em quantidades superiores ao limite legal, além de supressões realizadas para que o valor líquido acrescido no contrato não ultrapassasse 25%. Posto isso, o responsável informou que ao tempo da contratação do projeto executivo (2004) não era contratado da Emap, e ao tempo de sua readequação (2009) não exercia o cargo de Diretor de Infraestrutura, para o qual foi nomeado em 20/7/2010 (peça 97, p. 9-13, itens 10 e 12) .
2.2.1. Análise - Compulsando os autos, verifica-se que, por meio da Portaria 527/2009-PRE, emitida em 28/8/2009 (peça 152, p. 133) , o Sr. Alexandre Rizzotto Falcão foi designado para acompanhar e fiscalizar a prestação dos serviços objeto do Contrato 32/2009-ASJUR/EMAP, celebrado com a empresa R. Peotta Engenharia e Consultoria Ltda, para efetuar revisão do projeto original elaborado em 2004 pela empresa Ram Engenharia. A mencionada portaria foi revogada em 21/5/2010 (peça 152, p. 135) . 
2.2.2. Ademais, também assinou o 1º e 2º termos aditivos de prorrogação do contrato em tela, na condição de Diretor de Infraestrutura (peça 152, p. 141-144) .
2.2.3. Contudo, tais documentos não permitem comprovar sua responsabilidade na aprovação do projeto executivo do Berço 108. Ademais, os autos não comportam outros documentos que demonstrem sua participação na aludida aprovação.
2.2.4. Posto isso, e a par das considerações dispostas nos itens 22 a 28 desta instrução, será proposta a exclusão do Sr. Alexandre Rizzotto Falcão da relação processual.
O Sr. Carlos Eduardo de Carvalho Gomes, à época Gerente de Implantação de Obras da Emap, apresentou tempestivamente sua defesa (peças 44, 57 e 62) .
2.3. De início, o responsável discorre sobre as características técnicas da obra, abordando os itens "canteiro de obras", "logística para suprimento de insumos" e "fundações", inclusive apontando falhas cometidas pelo projetista. Todavia entende não prosperar a afirmação de responsabilidade a ele imputada pela aprovação do projeto da obra do Berço 108, pois tal demanda não pertencia à sua alçada. Sua responsabilidade, ao contrário, baseou-se em executar o projeto contratado e promover sua materialização, a despeito das inconsistências verificadas ao longo da evolução da obra. Para tanto, com o apoio da equipe técnica da Emap, da empresa Ecoplan, contratada para gerenciar e fiscalizar a obra, dos projetistas e especialistas contratados para análise dos problemas que se apresentavam, e por meio de dezenas de reuniões e estudos, conseguiu-se implantar a plataforma do Berço 108. Ademais, ainda que (à época) faltassem obras complementares, a estrutura principal foi concluída a um custo razoável, em relação ao previsto (peça 57, p. 1-4) .
2.3.1. Análise - Em concordância com a argumentação apresentada, consideram-se as evidências constantes nos autos insuficientes para comprovar a participação do Sr. Carlos Eduardo de Carvalho Gomes na aprovação do projeto executivo do Berço 108, conforme explanado nos itens 22 a 28 desta instrução. 
O Sr. Flavio Henrique de Jesus Pestana Sousa, à época Assessor Administrativo IV da Emap, apresentou sua defesa (peça 86) .
2.4. Informa não ter participado e/ou aprovado a versão do projeto executivo do Berço 108, que acompanhou o Edital da Concorrência 24/2011-CCL. Vislumbra que sua inclusão no rol de responsáveis pela aprovação do aludido projeto ocorreu em razão de constar no Processo Administrativo 2210/2011-EMAP, de 15/12/2011, examinado pelos auditores do TCU, o documento intitulado "Análise da Revisão do Projeto Executivo Inicial do Berço 108, e da revisão do Projeto Executivo das fundações do Berço 108 do Porto do Itaqui", datado de 20/9/2010, assinado pelo requerente, em conjunto com o então Gerente de Engenharia da Emap. Contudo, informa que tal documento não constitui ato de aprovação, mas uma mera manifestação de opinião, favorável à aprovação, de uma versão do projeto executivo diversa daquela lançada no edital, que originou o Contrato 33/2012-Emap, e resultou em acréscimos contratuais. Explicita que os projetos analisados pelo requerente estão descritos no citado documento de análise de projeto, às fls. 494-495, do aludido processo administrativo, transcrevendo os excertos: " (...) da revisão C do projeto executivo inicial do Berço 108, elaborado pela empresa Ram Engenharia Ltda (...) ; (...) a revisão 10 do projeto das fundações e projeto do canteiro de obras do Berço 108, elaborados pela empresa RPeotta (...) ". Em contraposição, informa que os projetos lançados no Edital de Concorrência 24/2011-CCL são: "revisões A, B e O, para o projeto executivo inicial do Berço 108, elaborado pela empresa Ram Engenharia Ltda; revisões 1, 2, 4, 5 e 8, para o projeto executivo das fundações e projeto do canteiro de obras do Berço 108, elaborados pela empresa RPeotta". Para comprovar sua assertiva, entende suficiente comparar o valor total do orçamento estimado para a execução do projeto do Berço 108, às fls. 494-495, de R$ 87.698.519,74, com o valor total de R$ 56.858.624,52, da planilha orçamentária constante do Anexo do edital de concorrência. Posto isso, assevera não ter aprovado nenhuma versão do projeto executivo do Berço 108, e "embora tenha emitido opinião favorável à versão desse projeto que foi aprovada pela autoridade competente da EMAP, essa versão não foi aquela aproveitada no Edital de Licitação da execução da obra", motivando o acolhimento de suas razões de justificativa (peça 86, p. 2-4, itens 3 e 4) .
2.4.1. Análise - O documento indicado pelo responsável não foi juntado à sua defesa, e também não compõe esses autos. 
2.4.2. A análise da documentação enviada pela Emap permitiu identificar que o Sr. Flavio Henrique de Jesus Pestana Sousa foi designado para acompanhar e fiscalizar a prestação dos serviços objeto do Contrato 32/2009-ASJUR/EMAP, em 23/7/2010 (peça 152, p. 136) .
2.4.3. Em 22/8/2012 emitiu termo de recebimento provisório relativo ao mencionado contrato. Nesse documento, o Sr. Flavio Henrique de Jesus Pestana Sousa apontou a necessidade da constituição de servidor ou comissão, para recebimento definitivo do objeto do Contrato 32/2009-ASJUR/EMAP (peça 152, p. 145) .
2.4.4. Considera-se que tais documentos não permitem comprovar sua responsabilidade na aprovação do projeto executivo do Berço 108. Ademais, os autos não comportam outros documentos que demonstrem sua participação na aludida aprovação.
2.4.5. Posto isso, e a par das considerações dispostas nos itens 22 a 28 desta instrução, será proposta a exclusão do Sr. Flavio Henrique de Jesus Pestana Sousa da relação processual.
O Sr. Hilario Ferreira Filho, à época Diretor de Operações da Emap, apresentou tempestivamente sua defesa (peças 48, 64, 66 e 87) .
2.5. Informa ter sido Diretor de Engenharia e Operações da Emap nos exercícios 2003 e 2004, tendo aprovado apenas o projeto executivo objeto do Contrato 10/2004, de 5/2/2004, celebrado entre a Emap e a empresa RAM Engenharia, constituído das etapas executivas de: "a) construção do berço nº 100 e alargamento do cais sul; b) recuperação dos berços nº 101 e 102 e construção da retroaria dos berços nº 100 e 101; c) dragagem do canal de navegação/bacia de atracação dos berços 100 a 103; d) dragagem para construção da retroaria dos berços nº 100 e 101", de acordo com documento juntado à defesa. Assim, o Berço 108 não consta de tal projeto executivo. Aduz que o relatório de fiscalização identificou que a licitação para construção das obras do Berço 108 ocorreu no exercício 2011/2012, tendo sido o correspondente contrato (33/2012 EMAP) firmado após o transcurso de oito anos de sua gestão, inferindo-se a ausência de sua responsabilidade na utilização do projeto executivo do Berço 108 (peça 87, p. 1-4) .
2.5.1. Análise - A aprovação de projeto juntada à defesa de fato não poderia sustentar a audiência do responsável, pois além de não mencionar o Berço 108, estaria ressalvada pela prescrição decenária, tendo em vista que a audiência ocorreu em 2016.
2.5.2. Em concordância com a argumentação apresentada, consideram-se as evidências constantes nos autos insuficientes para comprovar a participação do Sr. Hilario Ferreira Filho na aprovação do projeto executivo do Berço 108, conforme explanado nos parágrafos 22 a 28 desta instrução.
O Sr. Lusivaldo Moraes dos Santos, à época Engenheiro III da Emap, apresentou tempestivamente sua defesa (peças 43, 61, 78 e 85) .
2.6. O responsável assevera não ter aprovado ou participado da aprovação do projeto executivo do Berço 108. Vislumbra que sua inclusão no rol de responsáveis pela aprovação do aludido projeto ocorreu em razão de constar no Processo Administrativo 2210/2011-EMAP, de 15/12/2011, examinado pelos auditores do TCU, o documento intitulado "Aprovação de Revisão do Projeto" e "Análise de Projeto", datados de 3/11/2005 e 23/11/2004, às fls. 498 e 496, respectivamente, ambos assinados pelo requerente. Todavia, esclarece que a aprovação neles registrada não se refere ao projeto executivo do Berço 108, restringindo-se a outras etapas executivas deste terminal, quais sejam: "Construção do Berço 100 a alargamento do Cais Sul, Recuperação dos Berços 101 e 102 e Construção de Retroárea dos Berços 100 e 101, Dragagem do Canal de Navegação/Bacia de Atracação dos Berços 100 a 103 e Dragagem para construção da Retroárea dos Berços 100 e 101". Acrescenta que o Berço 108 é um cais de atracação específico e separado das demais etapas construtivas do Porto do Itaqui, inferindo que a aprovação registrada não se refere ao Berço 108, motivando o pedido de acolhimento de suas razões de justificativa (peça 85, p. 2-5) .
2.6.1. Análise - Acerca dos documentos "Aprovação de Revisão do Projeto" e "Análise de Projeto" (peça 85, p. 6-7) , eles não poderiam sustentar a audiência do responsável, pois além de não mencionarem o Berço 108, estariam ressalvados pela prescrição decenária, tendo em vista que a audiência ocorreu em 2016.
2.6.2. Em concordância com a argumentação apresentada, consideram-se as evidências constantes nos autos insuficientes para comprovar a participação do Sr. Lusivaldo Moraes dos Santos na aprovação do projeto executivo do Berço 108, conforme explanado nos parágrafos seguintes (22 a 28) .
As audiências dos Srs. Alexandre Rizzotto Falcão, Carlos Eduardo de Carvalho Gomes, Flavio Henrique de Jesus Pestana Sousa, Hilario Ferreira Filho e Lusivaldo Moraes dos Santos, foram sustentadas com base nas evidências constantes às peças 27 a 29, e 33 a 37, de acordo com o disposto no Apêndice A do relatório de auditoria, achado "Projeto executivo deficiente ou desatualizado" (peça 21, p. 17-18) . Contudo, considera-se que essas evidências, ou mesmo as demais constantes nos autos (peças 24 a 26, e 30 a 32) , não comportam conteúdo suficiente para tal propósito. 
Esse entendimento é corroborado pela instrução à peça 108, que buscou suprimir a lacuna por intermédio de diligência dirigida à Emap, a qual apresentou os documentos de peças 121 a 141. Após a correspondente análise, a instrução à peça 144 consignou não ter sido verificada "a presença da documentação referente à aprovação do projeto executivo do Berço 108, elaborado em 2004 pela empresa Ram Engenharia Ltda, nem da revisão executada em 2009 pela empresa R. Peotta Engenharia e Consultoria Ltda" (peça 144, p. 2) , inviabilizando o exame das responsabilidades quanto à deficiência do projeto executivo do Berço 108. 
Nesse contexto, renovou-se diligência à Emap, a qual apresentou documentação contendo os processos administrativos: a) 1292/2009, relativo à contratação da empresa R. Peotta Engenharia e Consultoria Ltda (peça 152, p. 5, à peça 154, p. 10) ; b) 932/2003, relativo à contratação da empresa Ram Engenharia Ltda (peça 154, p. 11, à peça 157, p. 5) ; c) 1378/2004 e 1178/2004, concernentes a aditivo celebrado com a empresa Ram Engenharia Ltda (peça 157, p. 6-147) .
De igual modo, o exame dos mencionados processos administrativos não identificou documento que comprove a participação dos responsáveis ouvidos em audiência na aprovação do projeto executivo do Berço 108.
Nesse sentido, expediente do Presidente da Emap, de 30/5/2019, informa não ter sido encontrado no acervo daquela empresa "termo de recebimento definitivo e pareceres técnicos que embasaram a aprovação do projeto em questão" (peça 152, p. 1-2) . A ausência do termo de recebimento definitivo também foi consignada no despacho que enviou o processo administrativo 1292/2009 para o arquivo permanente, emitido em 29/8/2018 (peça 152, p. 149) . 
Nesse escopo, entende-se que esta Secretaria esgotou as medidas buscando identificar os responsáveis pelo achado em comento, não sendo producente adotar ações suplementares.
Pelo exposto, diante da inexistência de suporte para as audiências em análise, será proposta a exclusão da relação processual dos Srs. Alexandre Rizzotto Falcão, Flavio Henrique de Jesus Pestana Sousa, Hilario Ferreira Filho e Lusivaldo Moraes dos Santos. Tal proposição não se aplica ao Sr. Carlos Eduardo de Carvalho Gomes, em razão de audiência realizada por irregularidade diversa (itens 29 a 31, e respectivos subitens, desta instrução) .
Emissão de parecer favorável à celebração de termo aditivo com acréscimo superior ao permitido
O ofício de audiência encaminhado ao Sr. Carlos Eduardo de Carvalho Gomes, integrante da Gerência de Implantação de Obras da Emap (à época) , solicitou a apresentação de razões de justificativa quanto à seguinte ocorrência (peça 104) :
a. por elaborar pareceres técnicos em favor da celebração do 1º e 4º termos aditivos ao Contrato 33/2012-Emap com acréscimos de valor superiores aos definidos no art. 65, §§ 1º e 2º da Lei 8.666/1993.
Os pareceres técnicos assinados pelo responsável constam à peça 33, p. 33-36; e peça 35 p. 1-3.
O responsável apresentou tempestivamente sua defesa (peças 115 e 117) .
2.7. O Sr. Carlos Eduardo de Carvalho Gomes informa que o sítio da obra apresentou, no início da execução das fundações, dificuldades para implantação das camisas metálicas, e para a montagem e operação da perfuratriz para escavação das estacas. Estudos de empresas de comprovado conhecimento técnico identificaram a solução para o obstáculo, com a realização de uma nova campanha de sondagem, subsidiando a elaboração de soluções e decisões para efetiva edificação das fundações do cais. Tal sondagem, bem mais ampla do que a realizada à época do projeto executivo, indicou a necessidade de reformulação, com alterações nas cotas de trabalho e na estratégia de cravação, perfuração e concretagem das estacas de sustentação do cais. Foi necessário ainda reformular a logística de execução da obra. Esclarece que apenas o projeto relativo às fundações foi reformulado, implicando readequação da composição de custos do projeto e aditivos correspondentes, sempre respaldados em estudos científicos realizados por empresas e técnicos de comprovada experiência (peça 117, p. 1-2) .
2.7.1. Análise - Tais informações, ainda que úteis para melhor caracterizar as circunstâncias envoltas à execução da obra, não auxiliam o responsável na tarefa de demonstrar a necessidade de adotar aditivos com acréscimos superiores ao previsto em lei em face da realização de novo procedimento licitatório.
2.8. Transcreve como jurisprudência do Tribunal entendimento segundo o qual "A extrapolação do limite percentual apenas é aceitável em situações excepcionalíssimas, permeadas de imprevisibilidade na ocorrência de alterações ou em suas consequências, e ainda quando atendidos os requisitos definidos na Decisão 215/1999-Plenário", o que de acordo com opinião do responsável aplica-se ao ocorrido na solução para a obra do Cais 108 do Porto do Itaqui/MA. Por fim, pondera que os recursos estimados para a obra foram estimados em R$ 70.419.826,75, e que o custo final foi de R$ 61.693.628,00, mesmo após as reformulações do Projeto Executivo e da estratégia de execução da obra, tendo o empreendimento cumprido seu objetivo, observado os princípios de modicidade e racionalidade (peça 117, p. 2) .
2.8.1. Análise - Preliminarmente, informa-se que, em síntese, a Decisão 215/1999-TCU-Plenário faculta à Administração, em situações excepcionais, ultrapassar os limites preestabelecidos no art. 65, §§ 1º e 2º, da Lei 8.666/1993, observados os princípios da finalidade, da razoabilidade e da proporcionalidade, desde que satisfeitos cumulativamente seis pressupostos.
2.8.2. O responsável apenas alega que a construção do Berço 108 atende aos requisitos do aludido acórdão, todavia não demonstra a compatibilização a cada pressuposto elencado na decisão, razão pela qual tal alegação não deve subsistir.
2.8.3. A ponderação de que o valor final da obra, apesar dos aditivos, ficou abaixo do valor inicialmente estimado atenua as circunstâncias de ocorrência da irregularidade apontada, contudo não a elide.
2.8.4. Assim, entende-se que as razões de justificativa apresentadas pelo Sr. Carlos Eduardo de Carvalho Gomes não devem ser acolhidas.
Por sua vez, o ofício de audiência encaminhado à Sra. Amalia Carvalho Felix, integrante da Gerência de Implantação de Obras da Emap (à época) , solicitou a apresentação de razões de justificativa quanto à seguinte ocorrência (peça 105) :
a.  elaborar parecer técnico em favor da celebração do 2º termo aditivo ao Contrato 33/2012-Emap com acréscimos de valor superiores aos definidos no art. 65, §§ 1º e 2º da Lei 8.666/1993.
O parecer técnico emitido pela responsável consta à peça 34, p. 1-28.
A responsável apresentou tempestivamente sua defesa (peças 114, 116, 120, 142 e 143) .
2.9. De início, a Sra. Amalia Carvalho Felix expôs as características técnicas da obra, e apresentou argumentação visando demonstrar a necessidade do 1º e 2º termos aditivos ao Contrato 33/2012-Emap, inclusive apontando melhoria do desempenho da obra e redução de custos. Aduz que o artigo 65 da Lei 8.666/1993 em seu parágrafo 1º indica que os acréscimos e supressões são eventos distintos, entendimento corroborado com a interpretação do parágrafo 2º do mesmo artigo, não fazendo referência em nenhum momento que supressões e aditivos não possam ser compensados, tratando-se, portanto, de interpretação da Corte de Contas que resultou em jurisprudência (peça 142, p. 1-6) .
2.9.1. Análise - De fato a redação dos §§ 1º e 2º do art. 65 da Lei 8.666/1993 permite interpretações diversas. Nesse escopo, adquire relevância a jurisprudência emanada do TCU, a qual auxilia o gestor a interpretar as leis.
2.9.2. Desse modo, considerando a disponibilização de recursos financeiros federais à Empresa Maranhense de Administração Portuária, deve ser observada a jurisprudência do Tribunal, por decorrência do disposto no art. 71, inciso VI, da Constituição Federal; e art. 5º, inciso VII, da Lei 8.443/1992.
2.10. Argumenta que, ao se analisar o valor total de uma obra e dela se faz supressão, deixando de pagar itens, não se pode ao final inferir que o contrato não sofreu alteração em seu valor. Nessa linha, a preocupação era manter os acréscimos no percentual autorizado pela lei, o que obrigou a gestão do contrato a torná-lo mais eficiente, buscando alternativas para reduzir o custo, evitando novos aportes financeiros. Assevera ser este o entendimento de quem trabalha nestas composições, necessitando formalizar jurisprudência para explicar a impossibilidade de tal supressão, fato este que a contestante desconhecia até a notificação ora defendida. Ademais, tais processos foram analisados pela Gerência Jurídica da época, que nenhuma observação fez a respeito desta interpretação. Ressalta que a intenção foi a de "executar o objeto contratual sem causar prejuízo ao erário, vez que se não fosse diligente para reduzir os custos constantes da planilha, cuidando em executar os serviços no montante orçado, dúvidas não há de que o aporte de mais recurso seria inevitável". Assim, se não havia a possibilidade de tal compensação entre supressão e acréscimo, deveria ter sido alertado pelo setor jurídico, o qual não fez ressalvas, "podendo ter sido tratado o assunto como um acréscimo qualitativo, já que a alteração do projeto permite tal conduta". Ademais, manifesta que se o setor jurídico tivesse tratado do tema como um aditivo qualitativo, as medidas adotadas atenderiam aos pressupostos da Decisão 215/1999-TCU-Plenário, pois não houve acréscimo do valor inicialmente conveniado; a obra foi executada em sua plenitude, inclusive com promoção de melhoria das defensas, adoção de método construtivo para as camisas e da prova de carga; e considerando que todas as medidas foram necessárias quando da alteração do projeto básico. Assim, acredita não ter praticado qualquer ilícito, pois a lei nenhuma proibição faz sobre o tema abordado (peça 142, p. 6-7) . 
2.10.1. Análise - Em que pese as ponderações da responsável quanto ao caso concreto, a hipótese de compensação entre acréscimos e decréscimos de fato mostra-se desarrazoada, pois, caso permitida, possibilitaria a desfiguração do objeto licitado, com todas suas implicações negativas, na medida em que seria possível ao gestor suprimir 100% dos recursos previstos no projeto original, aplicando-os de forma diversa, na qualidade de acréscimos, sem, contudo, extrapolar o limite legal em comento. 
2.10.2. Acerca da alegada ausência de alerta pelo setor jurídico, entende-se que as condutas de diversos agentes concorreram para a ocorrência da irregularidade, inclusive a da responsável ouvida em audiência. Em relação aos acréscimos financeiros, verifica-se que os pareceres jurídicos dos aditivos 1º e 2º (peça 33, p. 40; e peça 34, p. 29) fundamentaram-se nas conclusões dos respectivos pareceres técnicos, os quais indicaram a observância do limite legal de 25%. Desse modo, não se vislumbrou a possibilidade de ouvir em audiência a parecerista jurídica. 
2.10.3. No que tange à menção à Decisão 215/1999-TCU-Plenário, como será explanado na análise das razões de justificativa dos responsáveis Astrogildo Fraguglia Quental e Luiz Carlos Fossati, as circunstâncias relativas à construção do Berço 108 não satisfazem simultaneamente aos pressupostos da decisão, pois, em síntese, os aditivos decorreram de projeto executivo deficiente. Posto isso, a simples alegação de atendimento à Decisão 215/1999-TCU-Plenário formulada pela responsável não merece acolhimento, por ausência de demonstração de compatibilidade com os requisitos daquele acórdão.
2.10.4. Em que pese a convicção da responsável acerca da inexistência de falha em sua conduta, a jurisprudência do Tribunal sobre o teor dos §§ 1º e 2º do art. 65 da Lei 8.666/1993 deve ser observada no caso em apreço, tendo em vista a aplicação de recursos federais. Todavia, para fins de dosimetria de possível apenação a ser imposta, não se observou má-fé da responsável, tendo sido o cais concluído, como inicialmente pretendido.
2.10.5. Por todo o exposto, será proposto o não acolhimento das razões de justificativa da Sra. Amalia Carvalho Felix.
Celebração de termo aditivo com acréscimo percentual superior ao legalmente permitido
Os ofícios de audiência solicitaram a apresentação de razões de justificativa, nos seguintes termos:
 por ter assinado os termos aditivos 1, 2 e 4 ao Contrato 33/2012/00 - Emap, que resultaram nos acréscimos em percentual superior ao legalmente permitido, contrariando ao disposto nos §§ 1º e 2º do art. 65 da Lei 8.666/1993; 
Os TA's assinados pelos responsáveis constam à peça 27, p. 1-2; peça 28, p. 1-3; e peça 30, p. 1-2.
O Sr. Astrogildo Fraguglia Quental, à época Diretor de Engenharia e Manutenção da Emap, apresentou tempestivamente sua defesa (peças 41, 51, 71 e 81) .
2.11. Inicialmente, o responsável registrou que o contrato objeto da demanda foi assinado em 21/3/2012, anteriormente à sua atuação como Diretor de Engenharia na Emap, exercida entre 1º/9/2013 e 2/1/2015. Quanto ao primeiro termo aditivo, assinado em 15/10/2013, ele implicou uma variação total do valor contratual de 22,46%, resultado do cotejamento de acréscimos de 24,24% e supressões de 1,77%, (peça 81, p. 1-2) . O segundo termo aditivo, celebrado em 17/6/2014, implicou variação contratual de 2,42%, resultado da diferença entre acréscimos de 11,23% e supressões de 8,81%. Já o quarto termo aditivo, assinado em 29/10/2014, implicou variação de 0,00036%, tendo em vista acréscimos e supressões similares, da ordem de 8,75%. Ademais, informa que os aditivos visaram adequar o contrato às necessidades impostas pelas condicionantes técnicas e financeiras, detalhando-as para cada aditivo. Posto isso, argumenta que no caso do primeiro termo aditivo, mesmo admitindo-se o critério adotado pela equipe de auditoria, não houve desatendimento da Lei 8.666/1993, posto que tantos acréscimos como supressões ficaram abaixo dos limites referenciais (peça 81, p. 1-3, itens 1 a 5) .
2.11.1. Análise - 	Discorda-se do responsável, pois já no 1º TA houve acréscimo superior a 26%, visto que o valor original do contrato foi alterado de R$ 49.399.434,36 (peça 26, p. 3) para R$ 60.496.259,97 (peça 27, p. 2) , considerando a compensação de acréscimos no montante de R$ 12.859.060,51 e decréscimos de R$ 1.762.234,90 (peça 27, p. 4-9) . Assim, os acréscimos representam 26,03% do valor original contratado (R$ 12.859.060,51 / R$ 49.399.434,36) , caracterizando desatendimento ao disposto nos §§ 1º e 2º do art. 65 da Lei 8.666/1993.
2.11.2. Caso houvesse sido observada extrapolação do limite legal de acréscimos apenas no 1º TA, poder-se-ia vislumbrar a possibilidade de desconsiderá-la, dada a proximidade do percentual máximo estabelecido (25%) , e a inexistência de relato de fatos mais graves nos autos. Contudo, o 2º TA incorreu na mesma irregularidade, de modo que os acréscimos acumulados foram da ordem de 44% do valor do contrato original (peça 21, p. 7, parágrafo 42) . Assim, tendo sido os dois aditivos assinados pelo Sr. Astrogildo Fraguglia Quental, torna-se inócuo, quanto a esse responsável, o debate sobre se o 1º TA extrapolou ou não o parâmetro de 25% constante na Lei 8.666/1993.
2.12. Em alusão aos demais aditivos (2 e 4) , assevera terem respeitado os limites estabelecidos na legislação, "ou seja, não extrapolaram o valor contratado em mais de 25%, mesmo com as variações específicas dos balanços entre acréscimos e supressões". Ademais, sob nenhuma hipótese buscou-se cometer qualquer tipo de irregularidade aos ditames da lei de licitações. Ao seu ver, mesmo que os valores acumulados dos balanços entre acréscimos e supressões não tenha ultrapassado o limite de 25%, embora a análise isolada conclua de forma diversa, no caso de acréscimo de serviços, as ações de caráter gerencial e com foco em garantir a continuidade das obras para viabilizar a expansão operacional do Porto do Itaqui foram imprescindíveis e responsáveis, além de enquadráveis nas disposições da Decisão Plenária 215/1999 do TCU, facultando à Administração, nas alterações contratuais, ultrapassar os limites fixados no § 1° do art. 65 da Lei 8.666/1993, desde que satisfeita uma série de requisitos, tendo sido tais aspectos devidamente considerados pelo corpo jurídico da Emap, como pode ser constatado nos autos do processo (peça 81, p. 1-3, itens 6 e 8) .
2.12.1. Análise - A argumentação apresentada baseia-se na possibilidade de utilizar balanço entre acréscimos e decréscimos para atender o limite de 25% estipulado na Lei de Licitações (art. 65, § 1°) . Contudo tal entendimento não se coaduna com a jurisprudência do Tribunal (Acórdão 1536/2016-TCU-Plenário, relator Min. Bruno Dantas; Acórdão 906/2012-TCU-Plenário, relatora Min. Ana Arraes) .
2.12.2. Acerca do atendimento às disposições da Decisão 215/1999-TCU-Plenário, o tema será analisado nos itens 37.3 a 37.8 desta instrução.
2.12.3. Com pertinência à indicada aprovação dos aditivos pelo corpo jurídico da Emap, de fato verifica-se nos autos a emissão de pareceres favoráveis, conforme peça 33, p. 40-48; peça 34, p. 29-36; e peça 35, p. 4-5, correspondentes, respectivamente, ao 1º, 2º e 4º termos aditivos. 
2.12.4. Contudo, tais pareceres não discorreram sobre o possível atendimento às disposições da Decisão 215/1999-TCU-Plenário. Ademais, quanto ao 1º e 2º TAs, apenas abordam de forma sintética o atendimento ao limite de 25% previsto na Lei de Licitações, tendo por base informações fornecidas pela Diretoria de Engenharia da Emap e pela fiscalização do contrato (peça 33, p. 40; e peça 34, p. 29) .
2.12.5. Apesar de vislumbrar-se a possibilidade de atenuarem a culpabilidade atribuída à conduta do gestor, não eximem sua responsabilidade, tendo por base jurisprudência selecionada do Tribunal, a exemplo do enunciado relativo ao Acórdão 1984/2014-TCU-Plenário, relator Min. José Jorge:
O fato de ter agido com respaldo em pareceres técnicos ou jurídicos não exime o gestor de ser responsabilizado pela prática de ato irregular, uma vez que a ele cabe, em última instância, tanto decidir sobre a conveniência e oportunidade de efetivar o procedimento administrativo, principalmente aqueles concernentes a contratações que vão gerar pagamentos, quanto atuar como o fiscal dos atos dos seus subordinados.
2.12.6. No mesmo sentido citam-se os Acórdão 2693/2008-TCU-Plenário, relator Min. Valmir Campelo; e 2.904/2014TCU-Plenário, relator Min. Marcos Bemquerer.
2.13. O responsável prossegue apresentando, para cada um dos requisitos da Decisão Plenária 215/1999, argumentos para demonstrar que as circunstâncias e as medidas administrativas afeitas à construção do Berço 108 compatibilizam-se aos requisitos da mencionada decisão, possibilitando à Administração ultrapassar os limites fixados no § 1° do art. 65 da Lei 8.666/1993. Com pertinência à primeira condição, "Não acarretar para a Administração encargos contratuais superiores aos oriundos de uma eventual rescisão contratual por razões de interesse público, acrescidos aos custos da elaboração de um novo procedimento licitatório", o responsável expõe que a rescisão contratual conduziria à necessária autorização de diversos serviços provisórios, não contemplados no contrato, incorrendo em custos indenizatórios. Ademais, tais serviços gerariam retrabalho, a exemplo de demolição de argamassa de proteção temporária e outros serviços provisórios, não necessariamente aproveitáveis na retomada das obras. Por sua vez, um novo procedimento licitatório exigiria prazo para desenvolvimento de orçamento detalhado, acarretando custos com equipes técnicas, além de período de 90 a 120 dias para sua realização (publicação de edital de concorrência, abertura e julgamento de propostas, eventuais recursos, adjudicação e contratação) . De outra parte, a celebração de aditivo com base na Decisão 215/1999 não implicou custo adicional para a Administração, pois os critérios e parâmetros estavam esclarecidos, em termos qualitativos e quantitativos (peça 81, p. 5-6, item I) . 
2.13.1. Análise - Os argumentos demonstram a provável assunção de custos elevados para Administração, na hipótese de rescisão contratual e de novo procedimento licitatório, mostrando-se plausíveis.
2.14. Quanto à condição "Não possibilitar a inexecução contratual à vista do nível de capacidade técnica e econômico-financeira do contratado", aduz que a contratada possui longa e vasta experiência em obras similares de complexidade compatível, conforme seu portfólio e atestados técnicos, e não encontraria dificuldades para executar quaisquer dos serviços complementares imprescindíveis para a continuidade das obras. Ademais, a inexecução do contrato acarretaria para o inadimplente a rescisão, o ajuste, e consequências de natureza civil, administrativo e contratual (peça 81, p. 6-7, item II) .
2.14.1. Análise - Considerando que os aditivos não implicaram alteração da natureza do objeto, é razoável pressupor que a empresa contratada para executar o projeto original possuía capacidade técnica para realizar as obras previstas nos aditivos.
2.14.2. No mesmo sentido, ainda que se discorde do procedimento de compensação entre acréscimos e decréscimos utilizado pela Emap, o valor contratual após a celebração dos aditivos não extrapolou 25% do montante do contrato original, razão pela qual considera-se que a capacidade econômico-financeira da contratada não representava risco de inexecução do contrato.
2.14.3. Portanto, os argumentos aduzidos pelo responsável são plausíveis.
2.15. Com pertinência ao requisito "Decorrer de fatos supervenientes que impliquem dificuldades não previstas ou imprevisíveis por ocasião da contratação inicial", argumenta acerca da existência de várias aspectos supervenientes e dificuldades não previstas no escopo da licitação, notadamente imprevisíveis na contratação inicial, ressaltando: a) a área destinada a empréstimos de material prevista na licitação não fora liberada, e dependia de trâmites legais, inclusive licitatórios, demandando extenso prazo, e prejudicando o cronograma das obras; b) para instalação dos canteiros fez-se necessário implantar sistema de drenagem de águas pluviais, em face de condicionantes encontradas e não previstas no orçamento contratual; c) o atracadouro provisório previsto no projeto original mostrou-se com condicionantes de alto risco de navegação ao acesso sob as esteiras de cobre da empresa Vale, próxima ao Berço 105, além de profundidades insuficientes para operação normal, limitando-se os períodos com adequada segurança a poucas horas diárias, em função das amplitudes de marés no local, comprometendo o cronograma das obras; d) o projeto original não previa a execução de rampa de embarque ao sul do Berço 100, para transporte de estruturas pré-moldadas de grande porte, e embarque dos caminhões betoneira para concretagem das estruturas, atividades que não poderiam ser executadas a partir do atracadouro provisório previsto; e) diante da não utilização do atracadouro provisório e da rampa de embarque ao sul do Berço 100, fez-se necessário um aumento das distâncias de logística de suprimentos, exigindo rebocadores de maior potência e maior consumo de combustível; e f) a ocorrência de camada de arenito mais espessa que a prevista no projeto impedia a cravação das camisas das fundações nas profundidades previstas, tornando imprescindível um sistema de apoio para execução dos serviços de perfuração e concretagem das fundações do Berço 108 (peça 81, p. 7-8, item III) .
2.15.1.  Análise - Discorda-se dos esclarecimentos prestados. À exceção do item "a", os demais denotam ausência de planejamento e de projetos adequados.
2.15.2. De forma diversa ao aventado, compreende-se que para atender a condição em comento não basta demonstrar a ocorrência de dificuldades não previstas ou imprevisíveis por ocasião da contratação inicial, devendo ainda estar caracterizado que essas não decorreram de ação omissiva ou comissiva do gestor, pois do contrário ele poderia ser beneficiado por sua própria falha. 
2.15.3. Nesse sentido, transcreve-se excerto de voto proferido pelo Min. Valmir Campelo, embasando o Acórdão 89/2013-TCU-Plenário:
É verdade que, caso confirmada a impossibilidade de fornecimento tempestivo pela fabricante (ou outra fornecedora) , em princípio, estaria materializada a ausência de culpa - seja da contratante, seja da contratada - na modificação contratual. Seria, em tese, um caso fortuito, imprevisível à época da contratação (item b.III da Decisão-TCU 215/1999) .
Digo isso porque avalio que essa culpabilidade pela alteração - ou ausência dela - seja supedâneo inseparável para cumprimento da Decisão 215/1999-Plenário. Se a revisão for decorrente de projeto básico deficiente (situação comum) , a possibilidade de ultrapassagem dos aditamentos aos limites do art. 65 da Lei de Licitações estaria já maculada. Bastaria, ao contrário, realizar um projeto básico sem qualquer elemento. Todas as alterações decorrentes seriam então "imprevisíveis". Padece de razoabilidade o raciocínio.
2.15.4. Nesse escopo, o achado "Projeto Executivo deficiente ou desatualizado" concluiu que o projeto executivo continha deficiências significativas, as quais ensejaram acréscimos de serviços superiores ao limite legal (peça 21, p. 8-11) . 
2.15.5. Assim, a extrapolação do limite legal dos aditivos decorreu de falhas de projeto, anteriores à contratação, circunstância que desatende a condição imposta pela Decisão 215/1999-TCU-Plenário.
2.16. Quanto à condição "Não ocasionar a transfiguração do objeto originalmente contratado em outro de natureza e propósito diversos", observa que os acréscimos e/ou supressões de serviços consignados nos aditivos limitam-se a atender as condicionantes de logística e segurança de execução, mantendo inalterado o objeto e o propósito da intervenção contratada (peça 81, p. 8-9, item IV) .
2.16.1. Análise - Concorda-se com o esclarecimento.
2.17. Em relação ao requisito "Ser necessária à completa execução do objeto original do contrato, à otimização do cronograma de execução e à antecipação dos benefícios sociais e econômicos decorrentes" argumenta acerca da impossibilidade de obter a funcionalidade e operacionalidade do objeto original sem que se procedesse as complementações (previstas nos aditivos) , sem as quais não se poderia concluir o objeto original nos prazos preconizados, pois as limitações identificadas no início das obras causariam sensíveis atrasos às metas. Assevera que sem tais procedimentos, o cronograma de início de operações do novo terminal de granéis líquidos do Porto do Itaqui seria postergado, por um período estimado em não menos de seis meses, podendo atingir um ano, ou em caso de não se obter em curto prazo uma solução para a sequência das obras ainda necessárias, poder-se-ia resultar na paralisação total das obras, com riscos de transformar a estrutura planejada para constituir um marco de atendimento às demandas de um crescente mercado de movimentação de granéis líquidos em um monumento ao descaso administrativo (peça 81, p. 9-10, item V) .
2.17.1. Análise - Os argumentos apresentando mostram-se plausíveis em face à quinta condição imposta pela Decisão em comento.
2.18. Por fim, quanto ao requisito "Demonstrar-se na motivação do ato que autorizar o aditamento contratual que extrapole os limites legais mencionados na alínea "a" do inciso I do Art. 65 da Lei 8.666/1993 que as consequências da outra alternativa (a rescisão contratual, seguida de nova licitação e contratação) importam sacrifício insuportável ao interesse público primário (interesse coletivo) a ser atendido pela obra ou serviço, ou gravíssimas a esse interesse, inclusive à sua urgência e emergência", o responsável aduz, a par dos argumentos anteriormente apresentados (parágrafo 37.3 desta instrução) , que a previsão de um prazo da ordem de 120 dias para rescisão contratual, elaboração de novo procedimento licitatório e contratação da empresa vencedora seria otimista, em razão de eventuais impugnações ao edital, solicitações de explicações e detalhamentos do "estado da arte", recursos administrativos e demais fatores inerentes a procedimentos licitatórios nessas situações, podendo o aludido prazo ser estendido ou duplicado. Além dos prejuízos financeiros decorrentes, persistiria o prejuízo moral à Administração, pois tendo em mãos uma importante estrutura para o desenvolvimento e ampliação das operações do Porto do Itaqui, inexplicavelmente não obteria o esperado sucesso, por incompetência ou descaso. Diante das condicionantes abordadas, e considerando a informação disponibilizada ao mercado do segmento, de que o Berço 108 estaria apto a operar nos prazos fixados pelas operadoras, urgia uma solução que desse cabo a uma delicada situação. Assim, não havia como postergar a solução a ser dada ao caso, pois seria inadmissível manter uma estrutura planejada, projetada e construída para assumir a condição de marco diferencial na prestação de serviços de movimentação de granéis líquidos do Porto do Itaqui, paralisada por falta de uma ação incisiva da Administração, decisão essa coberta pela responsabilidade e legalidade definida e justificada nesta exposição (peça 81, p. 10-12, item VI) .
2.18.1. Análise - Em que pese a plausibilidade dos esclarecimentos, o responsável não apresentou os correspondentes documentos de autorização dos aditamentos contratuais, contendo as motivações para a prática do ato, necessárias para atender aos requisitos dispostos na sexta condição prevista na Decisão 215/1999-TCU-Plenário. Em outras palavras, considera-se que a aludida decisão requer a apresentação de documento emitido à época da celebrado do aditivo, com o referido conteúdo, não sendo suficiente alegações feitas a posteriori.
2.18.2. Por todo o exposto, considerando o não atendimento cumulativo das condições constantes na Decisão 215/1999-TCU-Plenário, e tendo por base as demais análises sobre os argumentos apresentados pelo Sr. Astrogildo Fraguglia Quental, será proposto o não acolhimento das razões de justificativa do responsável.
O Sr. Luiz Carlos Fossati, Presidente da Emap (à época) , apresentou tempestivamente sua defesa (peças 49, 55 e 95) , por meio de patrono devidamente constituído (peça 65) .
2.19. Informa que as alterações promovidas no Contrato 33/2012 foram baseadas em interferências imprevistas, ou seja, aquelas já existentes quando da celebração do contrato, mas que eram desconhecidas, sendo absolutamente excepcionais e incomuns. Quanto ao primeiro aditivo, sua motivação decorreu da necessidade de uma estrutura auxiliar não prevista para o suporte das operações de perfuração e concretagem de determinadas estacas que serviriam de apoio para a execução das fundações do Berço 108, de modo a garantir a segurança para os colaboradores e qualidade do berço. Aduziu que o Gerente de Implantação de Obras esclareceu que havia "um alto grau de incerteza, com reflexos extremamente negativos ao andamento da obra, comprometendo fortemente as expectativas do Governo Federal, Governo do Estado do Maranhão, da SEP e da EMAP". Ademais, asseverou que o acréscimo do percentual de 22,46% ao valor do contrato foi devidamente ratificado pela assessoria jurídica (peça 95, p. 3-4) .
2.19.1. Análise - Os esclarecimentos iniciais apresentam as necessidades que fundamentaram alterações no projeto original, realizadas por meio de aditivos. Apesar de úteis para a compreensão do contexto de ocorrência da irregularidade em comento, extrapolam a audiência promovida, razão pela qual não se tece comentários sobre tais informações.
2.19.2. Quanto ao parecer jurídico relativo ao 1º TA, de fato o documento à peça 33, p. 40, informa sobre acréscimo da ordem de 22,46% do contrato original (peça 33, p. 40) . Contudo, trata-se de uma reprodução da informação constante no parecer técnico que o subsidiou (peça 33, p. 36) , não tendo sido realizado o exame do cálculo pelo setor jurídico.  De todo modo, como já exposto nos itens 37.2.5 e 37.2.6 desta instrução, a jurisprudência do Tribunal indica que o fato de ter agido com base em pareceres técnicos e jurídicos não exime a responsabilidade do gestor.
2.20. No que tange ao segundo termo aditivo, alega que a empresa contratada constatou que o local de instalação do atracadouro provisório não dispunha de profundidade suficiente, diverso ao previsto no edital (de -1,5 metros) . Ademais, o terreno para instalação do canteiro de obra necessitava receber nova estrutura de drenagem e estrutura do solo, também não prevista em edital. No mesmo sentido, o parecer jurídico foi favorável à celebração do segundo aditivo, afirmando ainda que, juntamente com os aditivos anteriores não seria ultrapassado o limite legal de 25% (peça 95, p. 4-5) . Quanto ao quarto aditivo, houve compacidade do solo abaixo da camada superficial mole, com prejuízo à estabilidade dos equipamentos de perfuração, requerendo uma estrutura de apoio mais robusta que a anteriormente prevista. Da mesma forma, a assessoria jurídica opinou pela legalidade do aditivo contratual (peça 95, p. 5-6) . 
2.20.1. Análise - O parecer jurídico pertinente ao 2º TA limita-se a informar que, segundo a fiscalização do contrato, o limite legal não seria ultrapassado (peça 34, p. 29) . O parecer jurídico pertinente ao 4º termo aditivo relata a inexistência de alteração de valores (peça 35, p. 4) .
2.20.2. Todavia, como ponderado na análise do item precedente, tais pareceres não eximem a responsabilidade do responsável, embora atenuem a culpabilidade de sua conduta.
2.21. A defesa aduz que, não obstante a Gerência Jurídica (GEJUR) ser diretamente subordinada à Presidência, tem o dever de orientar e assistir a Diretoria Executiva no tocante aos aspectos jurídicos da gestão, conforme art. 8º, inciso IX, alínea "a", do Regimento Interno da EMAP. Expõe que o ato administrativo perpetrado pelo Presidente da EMAP é vinculado ao parecer técnico da Gerência Jurídica, e apesar de o responsável possuir vasto currículo e experiência, não possui competência e conhecimento jurídico suficientes para determinar a legalidade dos aditivos, razão pela qual além de disposição legal e regimental fez-se necessário o parecer de técnicos especializados. Quando a consulta é obrigatória, a autoridade se vincula a emitir o ato tal como submetido à consultoria, sendo o parecer favorável ou contrário, de maneira que o administrador não pode decidir senão nos termos da conclusão do parecer, ou mesmo não decidir. Nesse sentido, transcreveu excerto de julgado do STF (STF - MS: 24631 DF, Relator: Min. JOAQUIM BARBOSA, Data de Julgamento: 9/8/2007, Tribunal Pleno, Data de Publicação: DJe-018 DIVULG 31-01-2008 PUBLIC 01-02-2008) . Ademais, alega que a única intenção do responsável era implementar e dar continuidade à obra, não contribuindo, de forma dolosa, para descumprir o preceito legal (peça 95, p. 6-7, item 2.2) .
2.21.1. Análise - A alegação de que o ato administrativo da Presidência da EMAP é vinculado ao parecer técnico da Gerência Jurídica, por decorrência de consulta obrigatória, não é suportada pelo dispositivo do Regimento Interno da EMAP apontado pelo responsável, não estando tal obrigatoriedade implícita no dever de "orientar e assistir a Diretoria Executiva".
2.21.2. Da mesma forma, também não se vislumbra tal obrigatoriedade nas competências da Gerência Jurídica (peça 159, p. 9-10, art. 8º, IX) . Assim, não tendo sido informadas outras disposições, a alegação carece de fundamento normativo.
2.21.3. Ademais, mesmo na hipótese de consulta obrigatória, a decisão do STF prevê a possibilidade de o gestor, caso pretenda praticar ato de forma diversa da apresentada à consultoria, submetê-lo a novo parecer, o que não foi verificado no caso em apreço.
2.22. Noutro plano, após reconhecer que o TCU possui firme entendimento acerca dos limites de alteração previstos no art. 65, § 1º, da Lei 8.666/1993, não podendo a Administração valer-se da compensação entre acréscimos e decréscimos, devendo as alterações de quantitativos serem calculadas sobre o valor original do contrato, alega que o Tribunal modulou os efeitos dessa decisão, admitindo que se utilizasse a compensação em aditivos cujo ajuste tenha sido celebrado em situações anteriores à consolidação do entendimento. Aduz que a possibilidade de alteração de contrato administrativo em valor excedente ao limite legalmente estabelecido foi objeto de diversos questionamento junto ao TCU, tendo como marco a Decisão 215/1999-TCU-Plenário. Na ocasião, o Tribunal fixou o entendimento de que "nas hipóteses de alterações contratuais consensuais, qualitativas e excepcionalíssimas, de contratos de obras e serviços, é facultado à Administração ultrapassar os limites legais estabelecidos, observados os princípios da finalidade, da razoabilidade e da proporcionalidade, além dos direitos do contratante privado", desde que satisfeitos cumulativamente os pressupostos que elenca, devendo ser observada, nessa hipótese, a regra estabelecida no art. 65, § 1º, na sua literalidade. 
2.22.1. Análise - De fato a Decisão 215/1999-TCU-Plenário possibilita, em situações excepcionalíssimas, a extrapolação do limite legal em comento, desde que atendidos alguns princípios e pressupostos, os quais constituem objeto de análise dos itens 38.9 a 38.14 desta instrução.
2.23. Ademais, não obstante a possibilidade de aditivos contratuais acima do limite legal de 25% do valor contratual corrigido, o TCU, em apreciação de recurso de embargos de declaração interposto contra o item 9.2 do Acórdão 2059/2013-TCU-Plenário, admitiu a possibilidade da compensação, como medida de exceção, aos contratos firmados antes da publicação do acórdão embargado, conforme Acórdão 2681/2013-TCU-Plenário (peça 95, p. 12-13, item III) . 
2.23.1. Análise - Nota-se semelhança entre as circunstâncias tratadas no TC Processo 009.861/2013-0, no qual foram proferidos os Acórdão 2059/2013-TCU-Plenário e 2.681/2013-TCU-Plenário, da relatoria do Min. Raimundo Carreiro, com aquelas afeitas à construção do Berço 108 do Porto do Itaqui. Contudo, de acordo com o relatório da equipe de auditoria que subsidiou o Acórdão 2059/2013-TCU-Plenário, os seis aditivos questionados, relativos a dois contratos, foram celebrados entre 29/4/2009 e 15/4/2013, razão pela qual a equipe de auditoria ponderou ser escusável a inobservância da metodologia correta para aferição de limites para acréscimos e supressões, pois a consolidação da jurisprudência do TCU encontrava-se em curso à época da celebração de alguns aditivos inquinados. 
2.23.2. No caso da construção do Berço 108, os aditivos questionados foram firmados entre 15/10/2013 e 9/12/2014, quando a jurisprudência do Tribunal já se encontrava consolidada. 
2.23.3. Não obstante a modificação da redação do item 9.2 do Acórdão 2059/2013-TCU-Plenário tenha decorrido de ausência de indicação temporal a partir da qual os limites de aditamento estabelecidos no art. 65, inciso II, § 1º, da Lei 8.666/1993 deveriam ser considerados,  infere-se do voto condutor do Acórdão 2681/2013-TCU-Plenário que as razões de decidir concernem a circunstâncias específicas do Ministério da Integração Nacional, não devendo serem de pronto aplicadas ao contrato celebrado entre a SEP/PR e a  EMAP, sem que seja demonstrada as similaridades das situações, o que não ocorreu nestes autos.
2.23.4. Assim, opina-se que a argumentação do responsável quanto aos acórdãos em comento não deve subsistir.
2.24. Na mesma linha, indica ter sido prolatado o Acórdão 3105/2013-TCU-Plenário, que tratou de consulta formulada pelo Ministro de Estado dos Transportes acerca da viabilidade jurídica da compensação entre os conjuntos de acréscimos e supressões, necessários à adequada execução de contratos celebrados anteriormente ao trânsito em julgado do Acórdão 749/2010-TCU-Plenário. Observa que tais decisões abrangem obras de grande relevância econômica para o país, cujos projetos básicos originais eram deficientes, necessitando de aditamentos em quantitativos com compensação entre o conjunto de acréscimos e supressões (peça 95, p. 13-15, item III) . 
2.24.1. Análise - Transcreve-se excerto do Acórdão 3105/2013-TCU-Plenário, relator Min. Walton Alencar Rodrigues:
9.1. conhecer da consulta;
9.2. no mérito, responder ao consulente que:
9.2.1. é juridicamente viável a compensação entre o conjunto de acréscimos e supressões ao objeto dos contratos referentes a obras de infraestrutura celebrados antes do trânsito em julgado do Acórdão 749/2010-TCU-Plenário por órgãos e entidades vinculados ao Ministério dos Transportes;
9.2.2. os aditivos que vierem a ser celebrados nos casos abrangidos pela solução temporária e intertemporal acima indicada deverão ser justificados quanto à pertinência e conformidade às características e diretrizes fundamentais estabelecidas no projeto básico, devendo aditivos e justificativas serem registrados nos respectivos processos administrativos, estando, assim, disponíveis à fiscalização dos órgãos de controle;
9.2.3. os órgãos e as entidades vinculados ao Ministério dos Transportes devem, nas contratações ocorridas a partir da data do trânsito em julgado do Acórdão 749/2010-TCU-Plenário, passar a considerar, para efeito de observância dos limites de alterações contratuais previstos no art. 65 da Lei nº 8.666/1993, as reduções ou supressões de quantitativos de forma isolada, ou seja, o conjunto de reduções e o conjunto de acréscimos devem ser sempre calculados sobre o valor original do contrato, aplicando-se a cada um destes conjuntos, individualmente e sem nenhum tipo de compensação entre eles, os limites de alteração estabelecidos no dispositivo legal;
2.24.2. Verifica-se que a decisão é direcionada a órgãos e entidades vinculados ao então Ministério dos Transportes. Contudo, conforme se verifica do termo de compromisso à peça 31, p. 1, a Secretaria de Portos vinculava-se à Presidência da República. Nesse sentido, informa-se que a Secretaria de Portos da Presidência da República foi extinta somente em 2016, por intermédio da Lei 13.341, com transferência de suas competências para o Ministério dos Transportes, Portos e Aviação Civil (art. 1º, inciso I, e art. 6º, inciso I) . Portanto, considera-se que o Acórdão 3105/2013-TCU-Plenário também não se aplica ao caso em análise.
2.25. Salienta que o caso em apreço trata de situação idêntica objeto do Acórdão 2819/2011-TCU-Plenário, que julgou pedido de reexame em face do Acórdão 749/2010-TCU-Plenário, "e concedeu a adoção da modulação temporal dos efeitos da deliberação recorrida, para alcançar os futuros contratos que viessem a ser celebrados, não havendo sequer que se falar em modulação temporal para a aplicação da exceção prevista no Acórdão 2819/2011-TCU-Plenário". Expõe que o TCU, diante de contratos celebrados anteriormente às deliberações paradigma, referentes a empreendimentos de indiscutível relevância econômica e social, "admitiu a compensação entre acréscimos e supressões na pactuação de aditivos que, sem desnaturar o objeto licitado, eram imprescindíveis para a conclusão da obra, reduzindo riscos e impactos de atrasos e prejuízos decorrentes de paralisações", indicando que tal circunstância amolda-se ao caso das obras do Berço 108. Frisa a inexistência de desfiguração dos objetos licitados, ou de prejuízo aos princípios que regem a licitação, tendo os aditivos observados as regras pertinentes a preços de mercado, com obediência às exigências legais e atendimento das necessidades técnicas imprescindíveis. Por fim, afirma tratar-se de infraestrutura hídrica de grande magnitude "cujo contrato foi celebrado antes da data de publicação do Acórdão 2059/2013-TCU-Plenário, sendo juridicamente viável a compensação para realização das alterações necessárias para a conclusão do objeto que não implicaram seu desvirtuamento" (peça 95, p. 15-17, item III) .
2.25.1. Análise - Por intermédio do Acórdão 2819/2011-TCU-Plenário, da relatoria do Min. Walton Alencar Rodrigues, o Tribunal dispôs:
9.1. com fundamento nos arts. 48 da Lei nº 8.443/1992, c/c os arts. 285, §§1º e 2º e 286, todos do Regimento Interno do TCU, conhecer Pedido de Reexame, apenas no efeito devolutivo, para, no mérito, dar-lhes provimento parcial, dando à determinação contida no subitem 9.2 do Acórdão nº 749/2010, alterado pelo Acórdão 591/2011-TCU-Plenário, a seguinte redação;
"9.2. determinar ao Departamento Nacional de Infraestrutura de Transportes que, nas futuras contratações celebradas a partir da data de publicação deste Acórdão no Diário Oficial da União, passe a considerar, para efeito de observância dos limites de alterações contratuais previstos no art. 65 da Lei nº 8.666/1993, as reduções ou supressões de quantitativos de forma isolada, ou seja, o conjunto de reduções e o conjunto de acréscimos devem ser sempre calculados sobre o valor original do contrato, aplicando-se a cada um desses conjuntos, individualmente e sem nenhum tipo de compensação entre eles, os limites de alteração estabelecidos no dispositivo legal;"
9.2. determinar ao Departamento Nacional de Infraestrutura de Transportes que, em cada caso abrangido por essa solução temporária e intertemporal indicada no subitem anterior deste acórdão, os aditivos que vierem a ser celebrados deverão ser justificados quanto à sua pertinência e conformidade às características e diretrizes fundamentais estabelecidas no projeto básico, devendo ser devidamente registrados nos respectivos processos administrativos, estando, assim, disponíveis à fiscalização dos órgãos de controle;
2.25.2. Como consignado no voto pertinente ao aludido acórdão, a extrapolação do limite legal de aditivo da avença verificada naqueles autos foi motivada pelo expressivo lapso temporal de quase quatro anos entre a conclusão do certame licitatório - Concorrência 32/02-6 - e a contratação da licitante vencedora, tornando obsoleto o projeto básico original da obra e exigindo profundas alterações ao longo da execução contratual. 
2.25.3. Situação distinta foi observada na construção do Berço 108 do Porto do Itaqui, na qual a equipe de auditoria constatou a existência de projeto executivo deficiente/desatualizado. Ademais, houve diminuto interregno entre a realização da Concorrência 24/2011-CCL e a contratação da empresa CEJEN Engenharia Ltda, que de início às obras em abril de 2012 (peça 33, p. 33) . Desse modo, não se vislumbra eventual obsolescência do projeto executivo do Berço 108 como causa dos aditivos celebrados.  
2.25.4. Portanto, não constituem situações idênticas, como indicado pelo responsável, motivando o não acolhimento da defesa.
2.25.5. Por derradeiro, com pertinência à renovada menção ao Acórdão 2059/2013-TCU-Plenário, não se vislumbra porque o fato de o Contrato 33/2012-Emap ter sido firmado anteriormente à publicação de tal acórdão possibilitaria a utilização de compensação entre acréscimos e decréscimos. Desse modo, a par das ponderações insertas nos itens 35.5.1 a 37.5.4 desta instrução, o argumento do responsável não subsiste.
2.26. Aduz depreender-se de forma contundente que os termos aditivos 1º, 2º e 4º tiveram como sustentação fatos excepcionais, não previstos no edital, desconhecidos no momento do contrato. Tais aditivos buscaram atender aos princípios da: a) finalidade contratual, em prol do interesse público; b) razoabilidade, pois a realização de novo procedimento licitatório e contratação imputariam sacrifício à administração pública e interesse coletivo; e c) proporcionalidade, pois os acréscimos atenderam aos valores praticados no mercado, sem qualquer superfaturamento. Alega que os aditivos não acarretaram encargos superiores ao de uma eventual rescisão contratual, o que seria acrescido aos custos da elaboração de um novo procedimento licitatório, e visou a impossibilitar a inexecução contratual, reequilibrando a capacidade técnica e econômico-financeira do contrato, necessárias para a completa segurança dos colaboradores e da obra, não havendo transfiguração do objeto original. Transcreve o Acórdão 2116/2016-TCU-Plenário, destacando o item 9.1.2: "justificativa de que falhas de projeto enquadram-se como fatos supervenientes capazes de ensejar a extrapolação dos limites estabelecidos no art. 65, §§1º e 2º da Lei n. 8.666/1993, com base no inciso III, alínea "b", item 8.1 da Decisão TCU nº 215/1999 (...) ". Ao seu ver, merece destaque os motivos que embasaram os aditivos, decorrentes de fatos supervenientes e imprevisíveis, os quais implicaram dificuldades não previstas quando da contratação inicial (peça 95, p. 17-20, item 4.1) .
2.26.1. Análise - Conforme descrito no Achado III.2 do relatório de auditoria (peça 21, p. 8-9) , os aditivos decorreram de projeto executivo deficiente ou desatualizado, e não de fatos excepcionais e imprevisíveis.
2.26.2. Quanto ao Acórdão 2116/2016-TCU-Plenário, da relatoria do Min. Raimundo Carreiro, de forma diversa ao propugnado pelo patrono do responsável, seu teor não favorece a defesa, pois a decisão dá ciência a órgãos estaduais acerca de irregularidades relativas à motivação utilizada para celebrar termo aditivo. Dito de outro modo, falhas de projeto não se enquadram como fatos supervenientes capazes de ensejar a extrapolação dos limites estabelecidos no art. 65, §§1º e 2º da Lei 8.666/1993.
2.27. Ponderou que, caso se entenda ausentes as condições de compensação entre acréscimos e supressões, há de se considerar a existência dos pressupostos de excepcionalidade para a celebração dos aditivos, pois os mesmos atenderam à supremacia do interesse público, e aos pressupostos elencados pela Decisão 215/1999-TCU-Plenário, os quais foram apresentados individualmente, sendo o primeiro: "Não acarretar para a Administração encargos contratuais superiores aos oriundos de uma eventual rescisão contratual por razões de interesse público, acrescidos aos custos da elaboração de um novo procedimento". Expõe que os moldes do contrato firmado entre a Emap e a empresa CEJEN evidenciam a inviabilidade de rescisão contratual pela contratante, por decorrência de elementos imprevisíveis. Na ocorrência de caso fortuito ou de força maior, não obstante haver previsão de rescisão contratual, a Emap ficaria obrigada a devolver a garantia, a pagar os valores devidos até a data da rescisão, e bancar custo de desmobilização, além do dispêndio financeiro para realizar nova licitação, conforme as cláusulas transcritas. Ademais, a rescisão contratual traria outras consequências, como custos com despesas de funcionários e paralisação da obra por tempo muito longo. Observou ainda que "todos os motivos que sustentaram os laudos técnicos foram baseados em casos fortuitos ou de força maior, resultados da imprevisibilidade de tais eventos, seja por necessidade de estrutura auxiliar não prevista no edital; por ausência de profundidade adequada; ou pelo aumento inesperado do solo" (peça 95, p. 21-23, itens 4.2 e 4.2.1) .
2.27.1. Análise - Discorda-se da assertiva de que a ocorrência de casos fortuitos ou de força maior, dada sua imprevisibilidade, motivaram a realização dos aditivos em comento. A causa ensejadora dos aditivos foi a utilização de projeto executivo deficiente, pois as dificuldades enfrentadas durante a execução da obra eram identificáveis e/ou previsíveis quando da realização do certame licitatório, caracterizando ausência de planejamento e de utilização das técnicas adequadas para definir o objeto a ser licitado.
2.27.2. Contudo, em consonância com a análise empreendida no item 37.3.1, a situação relatada demonstra que a rescisão contratual e a posterior realização de certame licitatório implicariam elevados custos para a Administração, tornando plausível o acolhimento dos esclarecimentos prestados, relativas à primeiro requisito imposto pela Decisão 215/1999-TCU-Plenário.  
2.28. No que tange ao segundo pressuposto da Decisão 215/1999-TCU-Plenário, "Não possibilitar a inexecução contratual, à vista do nível de capacidade técnica e econômico-financeira do contratado", alega que além do vulto contratual (R$ 49.399.074,36, valor original) , a empresa contratada era objetivamente a mais qualificada para realizar a obra, e já havia assinado e iniciado o contrato. Ademais, as alterações qualitativas tornaram-se imprescindíveis para a realização do objeto, atendendo ao interesse público (peça 95, p. 23-24, item 4.2.2) .
2.28.1. Análise - Em consonância com a análise empreendida nos itens 37.4.1 a 37.4.3 desta instrução, em razão de argumentos similares apresentados pelo responsável Astrogildo Fraguglia Quental, conclui-se que a situação verificada no caso concreto atende ao pressuposto da Decisão 215/1999-TCU-Plenário em comento.
2.29. Quanto ao terceiro pressuposto da Decisão 215/1999-TCU-Plenário, "Decorrer de fatos supervenientes que impliquem dificuldades não previstas ou imprevisíveis por ocasião da contratação inicial", aduz que as hipóteses de caso fortuito e força maior constituem eventos imprevisíveis e inevitáveis, resultando em situações excepcionais e alheias às vontades dos contratantes. Posto isso, destacou os motivos primordiais que conduziram à celebração dos aditivos contratuais: a) Termo Aditivo 1º - Estudos realizados indicaram a necessidade de uma estrutura auxiliar não prevista para suporte das operações de perfuração e concretagem de pelo menos 82 (oitenta e duas) estacas inclinadas, que necessitam deste apoio, para a garantia da execução das fundações do Berço 108, com segurança para os colaboradores envolvidos nas tarefas e a qualidade estrutural do Berço; b) Termo Aditivo 2º - Após o início dos trabalhos a contratada constatou através de estudos de batimetria que o local de instalação do atracadouro provisório não dispunha de calado (profundidade) de -1,5 metros, como previsto no edital, e que também o terreno para a instalação do canteiro de obras necessitava receber novas estruturas de drenagem e tratamento de solo (...) não previstos no edital; c) Termo Aditivo 4º - Durante a execução da obra, especialmente na cravação das camisas perdidas, verificamos que pelo aumento inesperado da compacidade do solo abaixo da camada superficial mole, não se conseguia atingir ficha que permitisse e garantisse a estabilidade dos equipamentos de perfuração, onde foi necessária uma estrutura de apoio provisória mais robusta do que a anteriormente prevista" (peça 95, p. 24-26, item 4.2.3) .
2.29.1. Análise - Discorda-se dos esclarecimentos apresentados. 
2.29.2. A causa ensejadora dos aditivos foi a utilização de projeto executivo deficiente, pois as dificuldades enfrentadas durante a execução da obra eram identificáveis e/ou previsíveis quando da realização do certame licitatório, caracterizando ausência de planejamento e de utilização das técnicas adequadas para definir o objeto a ser licitado.
2.29.3. Desse modo, não se verifica como enquadrar as razões elencadas pelo responsável como motivadoras dos aditivos às hipóteses de caso fortuito ou força maior.
2.29.4. Assim, em compasso com as considerações expendidas nos itens 37.5.1 a 37.5.5 desta instrução, a defesa não logrou êxito em demonstrar atendimento à condição imposta pela Decisão 215/1999-TCU-Plenário. 
2.30. Com pertinência ao quarto pressuposto da Decisão 215/1999-TCU-Plenário, "Não ocasionar a transfiguração do objeto originalmente contratado em outro de natureza e propósito diversos", assevera que os aditivos contemplam como soluções apenas o auxílio ou apoio de novas estruturas capazes de sustentar e dar continuidade à obra, no intuito de garantir a segurança dos colaboradores e qualidade no serviço, inferindo-se a inexistência de alteração do objeto ou natureza contratual (peça 95, p. 26-27, item 4.2.4) .
2.30.1. Análise - Concorda-se com o esclarecimento.
2.31. Em alusão ao quinto pressuposto da Decisão 215/1999-TCU-Plenário, "Ser necessárias à completa execução do objeto original do contrato, à otimização do cronograma de execução e à antecipação dos benefícios sociais e econômicos", noticia que em outubro de 2015 o Porto do Itaqui havia batido o recorde de cargas movimentadas, e, segundo divulgação, as expectativas eram ainda maiores com a entrada em operação do Berço 108, com aumento de capacidade de movimentação de líquidos em 40%, demonstrando os benefícios sociais e econômicos, e as perspectivas de fortalecimento econômico. Nesse escopo, os aditivos visaram apenas a realização de estruturas auxiliares ou de apoio, para "concluir o objetivo do contrato" (peça 95, p. 27-28, item 4.2.5) .
2.31.1. Análise - Em face do exposto nos itens 37.7 e 37.7.1 desta instrução, os argumentos apresentados mostram-se plausíveis.
2.32. Quanto ao sexto pressuposto da Decisão 215/1999-TCU-Plenário, "Demonstrar-se na motivação do ato que autorizar o aditamento contratual que extrapole os limites legais - que as consequências da outra alternativa (a rescisão contratual, seguida de nova licitação e contratação) importam sacrifício insuportável ao interesse público primário (interesse coletivo) a ser atendido pela obra ou serviço, ou seja, gravíssimas a esse interesse. Inclusive quanto à sua urgência e emergência", o responsável aduz que o objeto do contrato previa, além da construção do Berço 108, a construção do Berço 100, recuperação dos Berços 101 e 102 e retroárea dos Berços 100 e 101, para serem executadas em um prazo originalmente previsto de 14 meses. Nesse escopo, as alterações contratuais foram realizadas em decorrência de casos fortuitos ou de força maior, e em face da urgência e emergência, não havia alternativa que não fosse concluir a obra em tempo hábil, principalmente quando embasadas em pareceres técnicos e jurídicos. Ademais, o interesse da coletividade estava em torno da continuidade e finalização da referida obra, e não na rescisão contratual visando realizar novo procedimento licitatório. Logo, estava nítido o proveito econômico e social na conclusão do Berço 108. Por fim, entende ter demonstrado os incontáveis prejuízos com a realização de nova licitação e a inviabilidade da rescisão contratual, considerando que os fatos eram completamente imprevisíveis e que sequer estavam previstos no edital (peça 95, p. 28-29, item 4.2.6) .
2.32.1. Análise - O responsável não apresentou os correspondentes documentos de autorização dos aditamentos contratuais, contendo as motivações para a prática do ato, necessárias para atender aos requisitos dispostos na sexta condição prevista na Decisão 215/1999-TCU-Plenário. Em outras palavras, considera-se que a aludida decisão requer a apresentação de documento emitido à época da celebrado do aditivo, com o referido conteúdo, não sendo suficiente alegações feitas a posteriori.
2.32.2. Por todo o exposto, considera-se que os argumentos apresentados pelo patrono do Sr. Luiz Carlos Fossati não elidiram a irregularidade apontada, motivando a proposição de não acolhimento de suas razões de justificativa.
Fiscalização deficiente da execução do convênio: intempestividade na análise da prestação de contas
Os ofícios de audiência solicitaram a apresentação de razões de justificativa quanto à seguinte ocorrência (peças 45 e 46) :
a) pela prestação de contas do Termo de Compromisso SEP/12/2011 não ter sido finalizada tempestivamente, apesar da prestação de contas ter tido parecer favorável da área técnica desde 1/7/2015, contrariando o disposto no art. 76 da Portaria Interministerial 507, do Ministério do Planejamento, Orçamento e Gestão, Ministério da Fazenda e da Controladoria-Geral da União.
O Sr. Diogo Peres Neto, Diretor do Departamento de Gestão Corporativa da Secretaria de Portos da Presidência da República (DGC/SEP/PR) a partir de 14/10/2015, apresentou tempestivamente sua defesa (peças 45, 56 e 70) , por meio de patrono devidamente constituído (peças 52, 53, 150 e 151) .
2.33. Em preliminar, esclarece que a análise da prestação de contas seria realizada em três etapas; a) a primeira, pela Coordenação Geral de Obras e Serviços (CGOS) , sobre a execução física da obra, e, preliminarmente sobre a análise financeira; b) a segunda, pelo Departamento de Obras e Serviços em Empresas Vinculadas (DOSEV) , para elaboração da prestação de contas financeira e conclusão da análise físico-financeira; e c) a terceira, pela Coordenação Geral de Convênios (CGC) , subordinada  ao Departamento de Gestão Corporativa (DGC) , para finalizar a análise financeira e contábil, e efetuar registros no Siafi e Siconv. Posto isso, informou que o DOSEV emitiu a Nota 12/2015/DOSEV/SIP/PR em 1º/7/2015, aprovando a prestação de contas final do Termo de Compromisso SEP/12/2011, e sugerindo o encaminhamento dos autos à Coordenação Geral de Convênios (CGC/DGC) , que os recebeu em 23/7/2015, para continuidade quanto à análise financeira e contábil. Contudo, informa ter sido nomeado Diretor do DGC somente em 14/10/2015, inferindo-se que a conclusão das referidas contas já estava atrasada há mais de 90 dias, não podendo ser responsabilizado pelo fato (peça 70, p. 2-3, item 2) .
2.33.1. Análise - Decerto a análise da prestação de contas havia extrapolado o prazo de 90 dias previsto no art. 76 da Portaria Interministerial 507/2011 (MPOG/MF/CGU) quando o responsável assumiu a diretoria do DGC, considerando que a aludida documentação encontrava-se no DOSEV desde, ao menos, outubro de 2014, visto que a Emap encaminhou documentos complementares por meio de expediente datado em 24/10/2014, em resposta ao Ofício 1891/2014/DOSEV/SIP/SEP/PR (peça 30, p. 5 e 15) . 
2.33.2. Contudo, tendo exercido o cargo de diretor daquela unidade a partir de 14/10/2015, e sendo a Coordenação Geral de Convênios subordinada ao DGC, o Sr. Diogo Peres Neto poderia ter adotado, em tese, medidas para reduzir a intempestividade na análise da prestação de contas objeto da fiscalização, de modo que a falha fosse menos gravosa.
2.34. Aduz que a área portuária é muito peculiar, razão pela qual a SEP/PR demandou especialização dos funcionários que iriam atuar junto a ela, pois a análise dos processos administrativos deve seguir normas legais próprias. Observa que, após a edição do novo marco regulatório do setor portuário, houve grande aumento de demanda dos serviços executados pela SEP/PR, e acréscimo do número de processos sobre as diversas áreas portuárias, motivando a realização de concurso público para provimento de 40 vagas, tendo-se nomeado 36 servidores em 2015 (peça 70, p. 3-4, item 3) . Informa que a estrutura da CGC (em Ago/2016) era formada por dois funcionários, ocupantes de funções de Direção de Assessoramento Superior, um servidor efetivo, e quatorze terceirizados; e que apesar das nomeações derivadas do concurso público aquela coordenação ainda carecia de funcionários, dada a amplitude de competências e o acúmulo de processos decorrentes da não realização de concurso público desde 2007. Ademais, a SEP/PR não possuía quadro próprio e permanente de funcionários desde sua criação, em 2007, atuando com quadro reduzido de servidores e uma demanda desproporcional, resultando em atraso na análise dos processos sob sua atuação (peça 70, p. 4-6, itens 4 e 5) . Menciona auditoria realizada em 2014 pela Secretaria de Controle Interno da Secretaria Geral da Presidência da República, a qual constatou que terceirizados utilizavam senhas de acesso ao Sicaf e Siconv, analisando, inclusive, prestações de contas de convênios, razão pela qual foi determinado que as funções exclusivas de servidores não fossem realizadas por terceirizados, prejudicando sobremaneira o desempenho da CGC, pois ficou patente a fragilidade na execução de diversas atividades diante da insuficiência de pessoal efetivo com acessos aos sistemas. Nesse escopo, o TCU determinou, em 2015, que a SEP/PR realizasse concurso para a contratação de pessoal, tendo em vista a verificação de indevida terceirização para executar atividades exclusivas de seu corpo funcional. Além disso, considerando o fomento ao setor portuário decorrente do novo marco regulatório, informa terem sido despendidos esforços visando a autorização de nomeação de 50% a mais do quantitativo original de vagas disponibilizadas no concurso de 2014, de acordo com documentos juntados à defesa. Ademais, a SEP requereu ao MPOG o deslocamento de 20 cargos do Plano Geral de Cargos do Poder Executivo; contudo, após aprovado o remanejamento de 16 cargos para a reestruturação da SEP, em 2016, a convocação para ocupar tais cargos ficou paralisada, devido a transição do "Governo Dilma para o Governo interino Temer" (peça 70, p. 6-8, itens 6 e 7; e p. 96-107) . 
2.34.1. Análise: pesquisa na base de jurisprudência do Tribunal identificou o processo TC Processo 003.947/2016-5, no qual foi prolatado o Acórdão 2809/2016-TCU-Plenário, de 1º/11/2016, de relatoria do Min. Walton Alencar Rodrigues, com a seguinte determinação:
9.2. com fulcro no art. 250, II, do RI/TCU, determinar à Secretaria de Portos da Presidência da República, ao Ministério do Planejamento, Desenvolvimento e Gestão e à Casa Civil que, em conjunto, no prazo de 120 (cento e vinte) dias, especialmente em face do Plano Geral de Cargos do Poder Executivo - PGPE, de que trata a Lei 11.357/2006, elaborem um cronograma de substituição de todo o pessoal irregularmente terceirizado, mediante a formação de um quadro próprio e suficiente de pessoal para a Secretaria de Portos da Presidência da República, de modo que tal se efetive em prazo razoável, priorizando atividades as quais não é recomendado sejam exercidas por mão de obra terceirizada;
2.34.2. Pertinente também mencionar o posicionamento constante no voto do relator:
Porém, como bem colocou a Sefip, não se pode considerar que efetivo de 40 servidores seja suficiente para órgão das proporções da SEP/PR, de forma que esse argumento não autoriza novas e infindáveis contratações de terceirizados, em sentido oposto ao preconizado pelo TCU.
2.34.3. Portanto, a situação descrita compatibiliza-se com as informações prestadas pelo responsável, demonstrando a restrição de pessoal vivenciada pela SEP/PR à época da realização da fiscalização promovida pelo TCU. 
2.35. Informa que ao assumir o cargo verificou que na CGC estavam sendo analisados intempestivamente inúmeros processos de prestação de contas de convênios, inclusive a decorrente do TC SEP/12/2011, em face do volume de trabalho superior à capacidade operacional, e "apesar do árduo esforço para colocar as atividades em dia, a estratégia ainda vem sendo a priorização dos casos mais urgentes ou reprováveis". Ademais, adotou medidas visando a contratação de empresa especializada na prestação de serviços continuados de secretariado e de suporte operacional, "para assegurar a continuidade das atividades acessórias e primordiais de apoio administrativo, proporcionando maior celeridade, qualidade e eficiência para desenvolver com autoridade as atribuições institucionais", tendo sido publicado no DOU, em 1º/4/2016, aviso de licitação para contratação de 211 postos de trabalho, e posteriormente, firmados contratos com as empresas vencedoras do certame (peça 70, p. 8-9, item 8) .
2.35.1. Análise - O responsável reconhece o atraso sistemático na análise das prestações de contas, permitindo vislumbrar que a SEP/PR celebrava convênios e/ou instrumentos congêneres em número superior à sua capacidade de fiscalização, circunstância que extrapola o escopo da fiscalização realizada.
2.35.2. Noutro prisma, a documentação juntada à defesa demonstra a carência de pessoal responsável pela análise das prestações de contas, a exemplo do Memorando 2352/2015, remetido pela Coordenadora Geral de Convênios ao Diretor do DGC (peça 70, p. 119-120) , sustentando a argumentação do Sr. Diogo Peres Neto.
2.36. Aduz ter assumido o cargo de Diretor do DGC em 14/10/2015, sendo que o processo em comento chegou nesse setor em 23/7/2015, quando não havia estrutura de pessoal para análise ágil dos autos, "tendo em vista que na SEP há 61 convênios que precisam ser apreciados e eles seguem uma numeração de protocolo que serve para organizar a preferência e urgência com a qual deverão ser estudados". Desde que assumiu a Diretoria buscou reequilibrar tal situação, não podendo ser responsabilizado pela ausência de mão de obra. Ademais, após a determinação do TCU, relativa à indevida mão de obra terceirizada, o setor ficou somente com dois servidores para análise de todos os processos, pois a contribuição de 14 terceirizados foi obstada. Ressalta a inexistência de prejuízo ao erário ou lesão ao interesse público, tendo em vista o parecer emitido pelo DOSEV. Cita jurisprudência consolidada do Tribunal, "no sentido de que, ainda que extemporâneas, as contas podem ser recebidas de modo a afastar a pretensão punitiva da omissão", colacionando excerto de julgado do TRF1 e do TCU. Posto isso, entende que se a própria entrega intempestiva da prestação de contas pode ser considerada como falha formal, o mesmo raciocínio deve ser aplicado ao atraso erroneamente a ele atribuído, dada a situação fática ocorrida, motivando o pedido para que o Tribunal "volte o seu olhar para o esforço do Peticionário e o alcance do resultado como um todo, mesmo que eventualmente tenha havido alguma mera irregularidade formal quanto ao prazo de finalização da análise das contas"  (peça 70, p. 9-13, itens 9 e 10) . Argumenta que "o novo Código de Processo Civil estabeleceu a necessidade de o interessado apontar paradigmas aplicáveis ao caso, visando dar efetividade ao primado da segurança jurídica". Assim, o TCU construiu jurisprudência no sentido de excluir a culpabilidade quanto o gestor não possui envolvimento direto com o ato impugnado (Acórdão 448/2004-TCU-Plenário) . Posto isso, entende aplicável ao caso em apreço jurisprudência segundo a qual "os dirigentes somente podem ser responsabilizados pelos atos omissivos ou comissivos a que deram causa, considerando-se sua esfera de atribuições e envolvimento direto com os fatos". Expõe ainda sobre a necessária observância aos princípios da razoabilidade e proporcionalidade, em face da suficiência das informações oferecidas e dos documentos acostados ao processo, para demonstrar a ausência de responsabilidade do peticionário. Por fim, assevera ter agido de boa-fé, ante as providências adotadas para sanar o problema de falta de pessoal, solicitando o acolhimento de suas razões de justificativa (peça 70, p. 13-16, itens 11 a 13) .
2.36.1. Análise - Em face dos esclarecimentos prestados, considera-se que o Sr. Diogo Peres Neto elidiu a irregularidade apontada, tendo em vista a caracterização da severa limitação do número de servidores disponíveis para desenvolver a atividade de análise de prestação de contas.
O Sr. Herbert Marcuse Megeredo Leal, Diretor de Gestão Corporativa da Secretaria de Portos da Presidência da República (DGC/SEP/PR) até 14/10/2015, apresentou sua defesa (peça 68) .
2.37. Em preliminar, o responsável informou ter ocupado o cargo aludido cargo de 27/9/2013 a 14/10/2015, esclareceu que o DGC estava subordinado diretamente à Secretaria Executiva da SEP/PR, e ressaltou que a prestação de contas era analisada em duas fases: a primeira fase referente à engenharia, de competência do Departamento de Obras e Serviços em Empresas Vinculadas da Secretaria de Infraestrutura Portuária da DOSEV/SIP, quanto à atestação da boa execução do objeto; e a segunda fase, pertinente à parte financeira e contábil, de responsabilidade do Departamento de Gestão Corporativa da Secretaria Executiva, por meio da Coordenação Geral de Convênio (peça 68, p. 1-3) .
2.38. O responsável informa, em síntese, que a prestação de contas foi disponibilizada pela Emap em 24/10/2014, e permaneceu no DOSEV até 13/7/2015, quando foi remetida para o DGC, tendo sido enviada na mesma data para a Coordenação-Geral de Convênio, responsável pela análise sob o aspecto financeiro e contábil. Assim, assevera que dentro das competências regimentais, "não deixou um dia sequer de dar andamento ao procedimento de finalização da prestação de contas, haja vista tê-la encaminhado à área subordinada responsável no DGC na mesma data em que a recebeu (13/7/2015) , não sendo omisso ou relapso em suas atribuições, razão pela qual solicitou o acolhimento de suas razões de justificativa (peça 68, p. 3-6) .
2.38.1. Análise - O responsável juntou à sua defesa documentação que comprova suas alegações (peça 68, p. 15-35) .
2.38.2. Apesar de o Sr. Herbert Marcuse Megeredo Leal demonstrar sua diligência ao enviar a prestação de contas à Coordenação Geral de Convênio para realização de análise financeira e contábil, pondera-se que também lhe competia cobrar resultados daquele setor, no caso em apreço, consistente na análise tempestiva da prestação de contas, considerando que a CGC era subordinada ao Departamento de Gestão Corporativa.
2.38.3. Contudo, tendo em vista o contexto de restrição de pessoal vivenciado pela SEP/PR, conforme delineado pelo Sr. Diogo Peres Neto, a argumentação desse responsável deve ser aproveitada em complemento às alegações do Sr. Herbert Marcuse Megeredo Leal, nos termos do art. 161 do RI/TCU, elidindo a irregularidade apontada.
CONCLUSÃO
Com pertinência ao Achado "III.2 Projeto executivo deficiente ou desatualizado" (peça 21, p. 8) , as evidências constantes nos autos foram consideradas insuficientes para sustentar a realização das audiências. Ademais, as tentativas realizadas pela Secretaria para suprimir tal lacuna mostraram-se infrutíferas. Por decorrência, será proposta a exclusão da relação processual os Srs. Alexandre Rizzotto Falcão, Flavio Henrique de Jesus Pestana Sousa, Hilario Ferreira Filho e Lusivaldo Moraes dos Santos. Tal proposição não se aplica ao Sr. Carlos Eduardo de Carvalho Gomes, em razão de audiência realizada por irregularidade diversa (itens 29 a 31, e respectivos subitens, desta instrução) .
O Achado "III.1. Acréscimos ou supressões em percentual superior ao legalmente permitido" (peça 21, p. 7) motivou a audiência da Sra. Amalia Carvalho Felix, integrante da Gerência de Implantação de Obras da Emap, e dos Srs. Astrogildo Fraguglia Quental, Diretor de Engenharia e Manutenção da Emap; Carlos Eduardo de Carvalho Gomes, integrante da Gerência de Implantação de Obras da Emap; e Luiz Carlos Fossati, Presidente da Emap. Após análise dos esclarecimentos prestados (itens 29 a 38, e respectivos subitens, desta instrução) , conclui-se pela proposição de rejeição das correspondentes razões de justificativas. Ademais, será proposta a aplicação da multa prevista no art. 58, inciso II, da Lei 8.443/1992 c/c o art. 268, inciso II do Regimento Interno do TCU. A matriz de responsabilização em anexo apresenta as condutas dos responsáveis.
O Achado "III.3. Fiscalização deficiente da execução do convênio" (peça 21, p. 11) motivou a audiência dos Srs. Diogo Peres Neto e Sr. Herbert Marcuse Megeredo Leal, que desempenharam suas funções, de forma sucessiva, no cargo de Diretor de Gestão Corporativa da Secretaria de Portos da Presidência da República. A análise da defesa compreendida nos itens 39 a 41, e subitens, desta instrução, concluiu que a irregularidade identificada pela equipe de auditoria não decorreu de conduta comissiva ou omissiva dos responsáveis, mas da ausência de capacidade operacional da Secretaria de Portos da Presidência da República, à época, razão pela qual será proposto o acolhimento das razões de justificativa apresentadas.
INFORMAÇÕES ADICIONAIS
O relatório de fiscalização (peça 21) não foi apreciado pelo colegiado do Tribunal em razão da proposição inserta no despacho do titular da então Secretaria de Fiscalização de Infraestrutura Portuária, Hídrica e Ferroviária (peça 23) , acolhida pelo ministro relator (peça 39) . 
Portanto, os autos encontram-se aptos a serem submetidos à consideração superior, para apreciação conjunta do relatório de fiscalização e da análise das razões de justificativa constantes nesta instrução. 
Por fim, informa-se que as proposições dos itens "b", "d" e "e" do relatório de fiscalização (peça 21, p. 15-16) foram reproduzidas com ajustes na proposta de encaminhamento abaixo, tendo em vista, dentre outras razões, a extinção da Secretaria de Portos da Presidência da República, atual Ministério da Infraestrutura (Lei 13.341/2016, art. 1º, inciso I) .
PROPOSTA DE ENCAMINHAMENTO
Ante o exposto, submetem-se os autos à consideração superior, em especial o relatório de auditoria disposto à peça 21, propondo:
2.39. excluir os Srs. Alexandre Rizzotto Falcão (CPF XXX.062.757-XX) , Flavio Henrique de Jesus Pestana Sousa (CPF XXX.618.723-XX) , Hilario Ferreira Filho (CPF XXX.767.413-XX) e Lusivaldo Moraes dos Santos (CPF XXX.745.243-XX) da relação processual;
2.40. acolher as razões de justificativa de Diogo Peres Neto (CPF XXX.454.178-XX) e Herbert Marcuse Megeredo Leal (CPF XXX.952.917-XX) ;
2.41. rejeitar as razões de justificativa de Amália Carvalho Felix (CPF XXX.238.991-XX) , integrante da Gerência de Implantação de Obras da Emap; Astrogildo Fraguglia Quental (CPF XXX.513.538-XX) , Diretor de Engenharia e Manutenção da Emap; Carlos Eduardo de Carvalho Gomes (CPF XXX.199.166-XX) , integrante da Gerência de Implantação de Obras da Emap; e Luiz Carlos Fossati (CPF XXX.022.596-XX) , Presidente da Emap;
2.42.  aplicar aos responsáveis Amália Carvalho Felix, Astrogildo Fraguglia Quental, Carlos Eduardo de Carvalho Gomes, e Luiz Carlos Fossati, individualmente, a multa prevista no art. 58, inciso II, da Lei 8.443/1992 c/c o art. 268, inciso II do Regimento Interno do TCU, com a fixação do prazo de quinze dias, a contar das notificações, para que comprovem, perante este Tribunal (art. 214, inciso III, alínea 'a', do Regimento Interno) , o recolhimento das dívidas aos cofres do Tesouro Nacional, atualizadas monetariamente desde a data do acórdão que vier a ser proferido até a do efetivo recolhimento, se for paga após o vencimento, na forma da legislação em vigor;
2.43. autorizar, desde logo, nos termos do art. 28, inciso II, da Lei 8.443/1992, a cobrança judicial das dívidas caso não atendidas as notificações;
2.44. dar ciência à Empresa Maranhense de Administração Portuária que a celebração de aditivos contratuais quando o prazo contratual já se encontra extinto, com atribuição de efeitos retroativos, conforme ocorrido no Contrato 33/2012 - Emap, ainda que amparado em um dos motivos previstos no art. 57, § 1º, da Lei 8.666/1993, constitui falha administrativa, com vistas à adoção de providências internas que previnam a ocorrência de outras semelhantes (item III.4 do relatório de fiscalização) ; e
2.45. encaminhar cópia do acórdão que vier a ser proferido à Emap e Ministério da Infraestrutura, informando-os que o relatório e o voto que o fundamentam podem ser obtidos por meio do endereço eletrônico www.tcu.gov.br/acordaos e que, caso tenham interesse, o Tribunal pode encaminhar-lhes cópia desses documentos sem quaisquer custos.

8.1. Patricia de Jesus Petrus Pereira Martins (12.349/OAB-MA) e outros, representando Luiz Carlos Fossati.  
8.2. Jorge Ulisses Jacoby Fernandes (6.546/OAB-DF) e outros, representando Astrogildo Fraguglia Quental e Diogo Peres Neto;  
8.3. Ana Carolina Souza do Bomfim, representando Secretaria de Portos (extinta).

Não atuou.

AUDITORIA NAS OBRAS DO BERÇO 108. PORTO DE ITAQUI. EMAP. PROJETO EXECUTIVO DEFICIENTE. ACRÉSCIMOS CONTRATUAIS ILEGAIS. AUDIÊNCIAS. ACOLHIMENTO DE ALGUMAS RAZÕES DE JUSTIFICATIVA E REJEIÇÃO DE OUTRAS. MULTA CIÊNCIA.

RELATÓRIO DE AUDITORIA (RA)

Secretaria de Fiscalização de Infraestrutura Portuária e Ferroviária (SeinfraPor).

Trata-se de auditoria realizada na Empresa Maranhense de Administração Portuária (Emap) e na extinta Secretaria de Portos da Presidência da República (SEP/PR) , entre 21/3/2016 e 22/4/2016, para fiscalizar as obras do Berço 108 do Porto de Itaqui/MA, objeto do Contrato 33/2012-Emap, no valor de R$ 61.693.628,00, considerando os aditivos celebrados.
	De acordo com o relatório de auditoria, o Berço 108 foi concebido como píer petroleiro, com profundidades entre 10 e 18 metros e cais acostável de 2 quilômetros, abrigando um terminal para granéis líquidos e um terminal para rebocadores. 
	Para financiamento das obras, a Emap celebrou com a SEP/PR o Termo de Compromisso SEP/12/2011, que estimou o valor de R$ 70.419.826,75 para os serviços.
	A equipe de auditoria concluiu pelos seguintes achados: a) projeto executivo deficiente b) acréscimos contratuais em percentual superior ao legalmente permitido; c) fiscalização deficiente da execução do convênio; e d) termo aditivo assinado após o término da vigência do contrato. Os dois primeiros foram enquadrados como irregularidade grave com recomendação de continuidade.
	O relatório de auditoria preliminar foi submetido aos comentários dos gestores. A Emap não se manifestou e a SEP/PR afirmou ter acompanhado e fiscalizado o termo de compromisso devidamente, conforme registrado na Nota Técnica 23/2014.
	Após análise desses argumentos, foram mantidas as conclusões obtidas e realizadas audiências dos responsáveis.
	Carlos Eduardo Carvalho Gomes, gerente de implantação de Obras da Emap, Flavio Henrique J. Pestana Sousa, Assessor Administrativo, Alexandre Rizzotto Falcão, Diretor de Infraestrutura, Lusivaldo Moraes dos Santos, Engenheiro e Hilario Ferreira Filho, Diretor de Operações foram chamados por terem aprovado o projeto executivo do Berço 108, que era deficiente e resultou em acréscimos superiores aos permitidos pela legislação.
	A audiência de Carlos Eduardo de Carvalho Gomes também foi motivada por esse responsável ter elaborado pareceres técnicos em favor da celebração dos 1 º e 4º termos aditivos ao Contrato 33/2012-Emap, com acréscimos de valor superiores aos definidos no art. 65, §§ 1º e 2º da Lei 8.666/1993.
	Amália Carvalho Felix, integrante da Gerência de Implantação de Obras da Emap, foi chamada em razão de elaborar parecer favorável ao 2º termo aditivo.
	Luiz Carlos Fossati, presidente da Emap à época e Astrogildo Fragulia Quental, Diretor de Engenharia e Manutenção, foram ouvidos por terem assinado os termos aditivos que permitiram acréscimos em percentual superior ao legalmente previsto.
	Diogo Peres Neto e Herbert Marcuse Megeredo Leal, Diretores do Departamento de Gestão Corporativa da SEP/PR apresentaram razões de justificativa para a prestação de contas do Termo de Compromisso SEP/12/2011 não ter sido finalizada tempestivamente.
	A equipe de fiscalização, após análise dos argumentos oferecidos ao Tribunal, propugnou por excluir da relação processual os agentes chamados em decorrência da aprovação de projeto deficiente, rejeitar as razões de justificativa e aplicar multa aos responsáveis pelos termos aditivos, acolher os argumentos apresentados pelos gestores da SEP/PR e dar ciência à Emap sobre a inconformidade relacionada à assinatura de aditivos após o fim da vigência dos contratos. 
II
	Os trabalhos de fiscalização demonstraram devidamente que os termos aditivos ao Contrato 33/2012-Emap, particularmente o primeiro, o segundo e o quarto, promoveram alterações na planilha de serviços que implicaram acréscimos de 44% ao valor original do ajuste, percentual muito superior ao limite de 25% estabelecido pelo art. 65 da Lei 8.666/1993.
	O 1º termo aditivo pactuou acréscimos decorrentes da indicação, pelo projeto executivo, de local inadequado para a instalação de um canteiro de obras e embarcadouro para suprimento dos insumos necessários para a edificação do Berço 108.
	A região definida pelo projeto necessitou de intervenções significativas e não previstas no projeto executivo, tais como obras de drenagem, enrocamento, rampa de embarque, serviços de apoio náutico, alterações na manutenção de canteiro e administração local, e execução de sistema de apoio para os serviços de perfuração e concretagem das fundações do berço 108.
	O segundo aditamento promoveu aumento do número de provas de cargas estáticas; alterações no sistema de escoramento, decorrente de diferenças das cotas obtidas na cravação das estacas; ajustou os valores de administração e serviços locais, em virtude da necessidade de prorrogação do prazo da obra; e, para conseguir que o valor líquido dos aditivos não ultrapassasse 25%, excluiu itens referentes ao sistema de defensas para o berço 108, necessários para possibilitar o atracamento de embarcações. 
	Por fim, o quarto aditivo promoveu alterações significativas na planilha de preços e quantitativos, sem provocar aumento no preço final da avença. Houve supressão de 4,46 meses de administração local, mesmo não tendo ocorrido redução de prazo contratual.
	Tendo em vista as significativas alterações realizadas, a auditoria, em que pese não ter avaliado o projeto executivo que constou do edital de licitação da obra, concluiu que o documento desenvolvido pela empresa Ram Engenharia, em 2004; revisado pela empresa R. Peotta Engenharia e Consultoria Ltda., em 2009; e utilizado na Concorrência 24/2011, para licitação das obras do Berço 108, foi deficiente.
	Ao analisar as respostas às audiências, contudo, a unidade técnica verificou que os documentos que embasaram as conclusões sobre projeto deficiente e a definição dos responsáveis pela falha se referiam a outras obras do Porto de Itaqui, nos Berços 100 a 103, ou não tratavam da versão definitiva do projeto do Berço 108, ou seja, a efetivamente utilizada na licitação das obras. 
	A fim de corrigir tal equívoco, a unidade técnica diligenciou a Emap para que encaminhasse cópia do processo administrativo de licitação com documentação referente à aprovação do projeto executivo definitivo e utilizado na Concorrência 24/2011. 
	A autoridade portuária informou a ocorrência de mudança de gestão e alegou não ter encontrado o termo de recebimento definitivo e pareceres técnicos que embasaram a aprovação do projeto do Berço 108.
	Diante dos elementos constantes dos autos, não é possível concluir pela responsabilidade dos agentes ouvidos em razão de terem aprovado projeto deficiente. Acolho suas razões de justificativa, pois lograram êxito em demonstrar que os documentos assinados por eles não se referem ao projeto executivo constante do edital da Concorrência 24/2011.
	Esse entendimento não afasta a conclusão sobre as falhas do projeto executivo, que restaram devidamente demonstradas pela natureza das alterações contratuais efetivadas, conforme análise empreendida até aqui e na seção seguinte deste voto. 
	Deixo de expedir medidas adicionais para que a unidade técnica apure adequadamente as responsabilidades, tendo em vista o princípio da economia processual e a ocorrência da prescrição da pretensão punitiva em relação aos atos de elaboração e aprovação do projeto executivo. 
III
	No que se refere aos aditivos que permitiram acréscimos desconformes com a legislação, em síntese, os responsáveis alegaram legalidade dos atos, tendo em vista ter sido observado, considerando valores líquidos, o percentual de 25% previsto na Lei 8.666/1993 e o valor da obra ter ficado abaixo do previsto. 
	Argumentaram, ainda, o cumprimento da Decisão TCU 215/1999; execução plena da obra com melhoria de desempenho e redução de custos proporcionadas pelas alterações; e, amparo em pareceres jurídicos.
	A jurisprudência deste Tribunal é firme no sentido de que para observância dos limites estabelecidos no artigo 65 da Lei 8.666/1993, devem ser considerados, isoladamente, os montantes de acréscimos e de supressões realizados. 
	Esse entendimento tem por finalidade evitar o desvirtuamento do objeto licitado, pois, ao serem permitidas alterações com compensações entre acréscimos e supressões, mesmo com observância dos percentuais estabelecidos na Lei, seria possível, em situação limite, por exemplo, excluir 100% dos serviços inicialmente previstos e acrescentar outros, totalmente diferentes, sem modificação do valor do contrato.
	Ressalto que essa posição do TCU já vigorava à época dos aditivos e, considerando a natureza dos cargos dos responsáveis, devem ser afastados os argumentos relativos a desconhecimento ou não necessidade de sua aplicação ao caso concreto.
	Quanto ao amparo em pareceres jurídicos, a equipe de fiscalização observou, devidamente, que a área jurídica da Emap se fundamentou nas conclusões dos pareceres técnicos que indicaram a observância do limite legal de 25%, elaborados por dois dos responsáveis chamados nos autos.
	Ademais, é incontroverso que o respaldo em pareceres técnicos ou jurídicos não exime o gestor de ser responsabilizado pela prática de ato irregular.
	A Decisão TCU 215/1999 admitiu a extrapolação dos limites, de forma excepcionalíssima, apenas quando observados os princípios da finalidade, da razoabilidade e da proporcionalidade, além dos direitos patrimoniais do contratante privado, e desde que satisfeitos, cumulativamente, os pressupostos que reproduzo a seguir:
	a) não acarretar para a Administração encargos contratuais superiores àqueles oriundos de uma eventual rescisão contratual por razões de interesse público, acrescidos aos custos da elaboração de um novo procedimento licitatório;
	b) evitar a inexecução contratual, à vista do nível de capacidade técnica e econômico-financeira do contratado;
	c) decorrer de fatos supervenientes que impliquem dificuldades não previstas ou imprevisíveis por ocasião da contratação inicial;
	d) não ocasionar a transfiguração do objeto originalmente contratado em outro de natureza e propósito diversos;
	e) ser necessária para a completa execução do objeto original do contrato, para a otimização do cronograma de execução e para a antecipação dos benefícios sociais e econômicos decorrentes;
	f) restar demonstrado, na motivação do ato de alteração do contrato, que as consequências da rescisão contratual, seguida de nova licitação e contratação, importariam sacrifício insuportável ao interesse público a ser atendido pela obra ou serviço, inclusive quanto à sua urgência e emergência.
	No que tange à demonstração de cumprimento de tais requisitos, restaram pendentes os itens 'a', 'c' e 'f'. 
	As alterações promovidas, ao contrário do afirmado pelos responsáveis, não decorreram de fatos supervenientes, mas sim de projeto deficiente e problemas de planejamento. Por exemplo, era possível ter conhecimento, na elaboração do projeto, da necessidade de liberação da área destinada a empréstimos de material. As condicionantes de solo que geraram necessidade de drenagem eram passíveis de identificação e orçamentação no projeto original, assim como a espessura da camada de arenito e os riscos de navegação e profundidades insuficientes oferecidas pelo atracadouro provisório projetado.
	Ademais, para acréscimos de serviços necessários à correção das falhas de projeto, relacionadas às condicionantes de logística e segurança de execução, a auditoria relatou a exclusão de itens como o sistema de defensas para o berço 108, necessários para possibilitar o atracamento de embarcações.
	Embora os alegados custos inerentes à rescisão contratual e nova licitação serem, em tese, plausíveis, não foram demonstrados ou considerados para a tomada de decisão no processo administrativo referente aos aditivos. Nem mesmo em suas defesas os responsáveis apresentaram cálculos relativos a tais argumentos.
	Dessa forma, entendo haver indícios de que, ao optarem pelos aditivos, os responsáveis, diante das graves falhas de projeto, não avaliaram adequadamente as alternativas e soluções possíveis. Ao contrário, procuraram excluir itens a fim de compensar os acréscimos, alguns necessários à obra pretendida e outros aparentemente contrários à boa técnica de orçamentação, como a diminuição de custos de "administração local" sem redução do prazo da obra, procurando demonstrar atendimento ao limite legal de forma indevida, sem considerar jurisprudência desta Corte.
	Por fim, os antecedentes deste Tribunal que aceitaram compensação entre acréscimos e supressões não socorrem os responsáveis, pois as autorizações concedidas se referem a avenças celebradas antes da prolação do Acórdão 749/2010-Plenário.
	Cabe, portanto, rejeitar as razões de justificativa apresentadas por Amália Carvalho Felix  e Carlos Eduardo de Carvalho Gomes, por terem elaborado pareceres técnicos favoráveis aos acréscimos ilegais, bem como as de Luiz Carlos Fossati e Astrogildo Fragulia Quental, que assinaram os termos aditivos inquinados, aplicando-lhes multas previstas no artigo 58 da Lei 8.443/1992.
IV
	Os ex-Diretores do Departamento de Gestão Corporativa da SEP/PR demonstraram a impossibilidade de se manifestarem tempestivamente sobre a prestação de contas do Termo de Compromisso SEP/12/2011, diante da carga de trabalho da unidade, recentemente aumentada em razão de alteração legislativa, bem como da escassez de pessoal capacitado. 
	Relembro que o Tribunal, mediante Acórdão 2809/2016-TCU-Plenário, determinou ao Poder Executivo a adoção de providências para formação de um quadro próprio e suficiente de pessoal para a Secretaria de Portos. 
	Sendo assim, acolho as razões de justificativa de Diogo Peres Neto e Herbert Marcuse Megeredo Leal. 
	Por fim, anuo às conclusões da equipe de auditoria quanto à necessária expedição de ciência à Emap sobre a irregular assinatura de dois aditivos após o término do prazo de vigência do contrato, o que resultou na execução das obras, sem cobertura contratual, por cerca de quatro meses. Essa falha, assim como as relacionadas à aprovação de projeto executivo deficiente e aos aditivos celebrados, denota os problemas de planejamento nas obras do Berço 108, que devem ser corrigidos em contratações futuras.
	Feitas essas considerações, voto para que o Tribunal acolha a minuta de acórdão que submeto à apreciação do Colegiado.
TCU, Sala das Sessões Ministro Luciano Brandão Alves de Souza, em 7 de abril de 2021.
WALTON ALENCAR RODRIGUES 
Relator